ACORDAO-COMPLETO-2351396

ACÓRDÃO 1171/2020 ATA 16/2020 - PLENÁRIO

VISTOS, relatados e discutidos estes autos de representação de representação formulada por formulada por Gilead Sciences Farmacêutica do Brasil Ltda. e Gilead Sciences Ireland UC, com fundamento no art. 113, § 1º, da Lei nº 8.666/1993 c/c o art. 237, VII, do RITCU, em que se alega a ocorrência de irregularidades em propostas de projeto de Parceria de Desenvolvimento Produtivo - PDP apresentadas ao Ministério da Saúde para a transferência de tecnologia para a fabricação de medicamento à base do IFA Sofosbuvir,
ACORDAM os Ministros do Tribunal de Contas da União, reunidos em sessão do Plenário, diante das razões expostas pelo Relator e com fundamento no art. 237 do Regimento Interno em:
9.1. conhecer da presente representação, satisfeitos os requisitos de admissibilidade previstos nos arts. 235 e 237 do RITCU c/c o art. 113, § 1º, da Lei 8.666/1993, para, no mérito, considerá-la improcedente;
9.2. determinar à Segecex que analise a inclusão no plano de auditoria do TCU de auditoria com o objetivo de identificar e analisar as PDP celebradas pelo Ministério da Sáude que se encontram atualmente em vigor, abrangendo a verificação de critérios de planejamento e estratégia que busquem integrar as múltiplas PDP existentes no que concerne ao atingimento dos objetivos traçados sob o prisma da eficiência, efetividade e economicidade, abrangendo-se a hipótese de uma eventual superveniência de patente concedida pelo INPI para determinada empresa sobre o objeto da parceria e suas consequências no âmbito dos contratos celebrados com entidades privadas não detentoras da titularidade;
9.3. juntar cópia deste acórdão, assim como do relatório e voto que o fundamentarem, ao TC-Processo 011.547/2014-6, a fim de subsidiar o monitoramento dos itens 9.1.2 e 9.1.3, do Acórdão 1730/2017-TCU-Plenário, de relatoria do Ministro Benjamin Zymler;
9.4. encaminhar ao Ministério da Saúde, à empresa representante, ao Laboratório Farmacêutico da Marinha (LFM) , ao Instituto de Tecnologia em Fármacos (Farmanguinhos) , ao Laboratório Químico-Farmacêutico da Aeronáutica (LAQFA) , à Fundação para o Remédio Popular (Furp) , ao juízo da 8ª Vara Federal da Seção Judiciária do Rio de Janeiro, assim como à Procuradoria da República no Distrito Federal cópia deste acórdão, destacando que o relatório e o voto que o fundamentarem poderão ser acessados por meio do endereço eletrônico www.tcu.gov.br/acordaos e que, caso exista interesse, o Tribunal poderá encaminhar-lhes cópia desses documentos sem quaisquer custos; e
9.5. autorizar o arquivamento do presente processo, nos termos do art. 169, inciso III, do RITCU.

Representação sobre possíveis irregularidades no âmbito de Parcerias para o Desenvolvimento Produtivo (PDPs) relativas à transferência de tecnologia para a fabricação do Insumo Farmacêutico Ativo (IFA) Sofosbuvir.

Ministério da Saúde (vinculador).

3. Interessados/Responsáveis:
3.1. Interessados: Fundação Para o Remédio Popular (43.640.754/0001-19); Gilead Sciences Farmacêutica do Brasil Ltda. (15.670.288/0001-89); Instituto de Tecnologia em Fármacos (33.781.055/0049-80); Laboratório Químico-Farmacêutico da Aeronáutica (00.394.429/0099-14).

Augusto Nardes.

13.1. Ministros presentes: José Mucio Monteiro (Presidente), Walton Alencar Rodrigues, Benjamin Zymler (Relator), Augusto Nardes, Aroldo Cedraz, Raimundo Carreiro, Ana Arraes, Bruno Dantas e Vital do Rêgo.
13.2. Ministro que alegou impedimento na Sessão: Augusto Nardes.
13.3. Ministros-Substitutos presentes: Marcos Bemquerer Costa, André Luís de Carvalho e Weder de Oliveira.

ACORDAO-COMPLETO-2489099

Acórdão 2873/2021 - Plenário

BENJAMIN ZYMLER

Adoto como relatório o parecer da unidade técnica, cujos termos são os seguintes:
"Tratam os autos de representação, com pedido de medida cautelar, a respeito de possíveis irregularidades ocorridas em propostas de projeto de Parceria para o Desenvolvimento Produtivo (PDP) apresentadas ao Ministério da Saúde (MS) , por (i) Laboratório Farmacêutico da Marinha (LFM) , juntamente com a empresa Cristália Produtos Químicos Farmacêuticos, (ii) Instituto de Tecnologia em Fármacos (Farmanguinhos) , juntamente com as empresas Blanver Farmoquímica e Farmacêutica S/A e Microbiológica Química e Farmacêutica, (iii) Laboratório Químico-Farmacêutico da Aeronáutica (LAQFA) , juntamente com a empresa Cristália Produtos Químicos Farmacêuticos, (iv) Fundação para o Remédio Popular (Furp) , juntamente com as empresas EMS S.A. e Globe Química S.A., todas para o Insumo Farmacêutico Ativo (IFA) Sofosbuvir.
HISTÓRICO
Em exame inicial (peça 11) , esta Unidade Técnica propôs o conhecimento da representação, por satisfazer os requisitos de admissibilidade previstos nos arts. 235 e 237, inciso VII, do RI/TCU, c/c art. 113, § 1º, da Lei 8.666/1993, bem como no art. 103. § 1º, da Resolução-TCU 259/2014. Todavia, entendeu haver a necessidade de realização de oitivas prévias, a fim de que pudesse formar convicção acerca da existência dos requisitos necessários à concessão da medida cautelar pleiteada. Nesse sentido, houve a proposição de oitiva do MS, do LFM, do Farmanguinhos, do LAQFA e da Furp.
O Ministro-Relator, em despacho exarado à peça 18, acolheu a proposta de oitiva formulada. Ademais, determinou que, após nova manifestação desta Unidade Técnica, houvesse o retorno dos autos ao gabinete, afim de que apreciasse a medida cautelar pleiteada.
As oitivas ocorreram mediante os ofícios juntados às peças 20-24. Em resposta, o LFM encaminhou o Ofício 30-293/CCIMAR-MB (peça 37) , a Furp remeteu o Ofício FURP GS 233/2017 (peça 39) , o Ministério da Saúde apresentou suas considerações mediante o Ofício 1643-SEI/2017/AECI/MS (peça 40) , o LAQFA apresentou o Ofício 13/CR2.1/394 (peça 48) e o Farmanguinhos enviou a documentação juntada às peças 49-54.
No que se refere às respostas encaminhadas, o MS e a Furp atenderam ao prazo fixado, considerando a prorrogação deferida no despacho de peça 34. Entretanto, os documentos apresentados pelo LAQFA e o Famanguinhos foram protocolados, respectivamente, em 25/1/2018 e 8/2/2018.
No presente exame, busca-se avaliar, com subsídio nas respostas apresentadas, a existência dos requisitos necessários à concessão da medida cautelar pleiteada.
EXAME TÉCNICO
De início, ressalta-se que as representantes juntaram petição à peça 29, na qual relatam que a Exma. Procuradora Federal Luciana Loureiro Oliveira, com o intuito de apurar as possíveis irregularidades noticiadas na presente representação, encaminhou a Recomendação GAB-LLO 77/2017 (peça 30) ao Ministério da Saúde, a qual recomendou a não aprovação das PDP nela mencionadas, a anulação de eventuais atos administrativos de aprovação dessas parcerias já praticados, assim como solicitou a cópia integral dos processos relativos às PDP. Apesar disso, o MS teria selecionado as propostas de parceria do Farmanguinhos e da Furp. Nesse sentido, solicita o prosseguimento da presente representação, com a adoção das medidas cabíveis.
Com o intuito de evidenciar a não adoção da recomendação formulada pelo Ministério Público Federal (MPF) , a empresa representante juntou o Informe Técnico 8/2017 (peça 31) . Esse documento divulgou o resultado preliminar das propostas de PDP para o exercício de 2017.
No que se refere à Recomendação LLO 77/2017, observa-se não trazer novidades em relação aos elementos inseridos na presente representação. Nesse sentido, as informações constantes dela e atinentes à PDP relativa ao IFA Sofosbuvir se encontrarão abordadas no exame que se efetuará.
Consoante relatado na instrução de peça 11, as representantes alegam a existência de possíveis irregularidades que impediriam a aprovação das propostas de projeto de PDP oferecidas pelo LFM, pelo Farmanguinhos, pelo LAQFA e pela Furp. Essas supostas irregularidades, em suma, referem-se: à impossibilidade de se realizar PDP com parceiro privado que não possua o registro do produto objeto da parceria junto à Agência Nacional de Vigilância Sanitária (Anvisa) (peça 1, p. 4-5) ; à existência de pedidos de patente junto ao Instituto Nacional de Propriedade Industrial referentes ao IFA, ao medicamento a base de sofosbuvir e ao uso farmacêutico, o que impediria a realização de PDP com empresa que não fosse a própria representante (peça 1, p. 5-6) ; no caso do Farmanguinhos e LAQFA, à inexistência de procedimento de chamamento público para a escolha da empresa com quem ocorreria a celebração da PDP (peça 1, p. 6-7) ; no caso do LFM e da Furp, à ausência de motivação para a seleção do parceiro privado (peça 1, p. 7-8) ; e à inexistência de menção, nos editais de chamamento público relativos à PDP, de transferência da tecnologia de produção do IFA, mas somente da tecnologia de fabricação do medicamento (peça 1, p. 8-10) .
Passa-se, portanto, a examinar cada uma dessas supostas irregularidades com o subsídio dos esclarecimentos oferecidos em respostas às oitivas efetuadas.
Da suposta impossibilidade de celebração de parceria com empresa que não detém o registro sanitário do produto objeto da PDP
No que se refere à primeira suposta irregularidade, a representante indica a inexistência de registro sanitário de medicamento a base do princípio ativo Sofosbuvir pelos parceiros privados dos demais laboratórios públicos que apresentaram as propostas de projeto de PDP. Assim, defende que as propostas de parceria relativas ao mencionado princípio ativo possuiriam um vício insanável, pois indicariam um medicamento cópia (genérico ou similar) , o que exigiria, necessariamente, a existência de medicamento já registrado junto à Anvisa (peça 1, p. 4-6) .
Em exame inicial efetuado por esta Unidade Técnica, observou-se, de fato, existir somente um registro na Anvisa relativo ao princípio ativo Sofosbuvir, o qual se encontra em nome da empresa Gilead (peça 7) . Assim, concluiu-se proceder a informação de que, com a exceção da representante, as demais instituições privadas selecionadas para a realização de PDP não possuem o registro sanitário do medicamento objeto da proposta de parceria (peça 11, parágrafo 7) .
Quanto a isso, destacou-se que a Portaria GM/MS 2531/2014, art. 14, §1º, VII, disciplina que os sujeitos participantes da PDP deverão apresentar cópia do "registro sanitário do produto objeto da PDP concedido pela Anvisa" (apesar da revogação dessa portaria, essa regra permaneceu na Portaria de Consolidação GM/MS 5/2017, conforme peça 9, p. 390) . Além disso, ressaltou-se que a Lei 8080/1990, art. 19-T, II, veda "a dispensação, o pagamento, o ressarcimento ou o reembolso de medicamento e produto, nacional ou importado, sem registro na Anvisa" (peça 11, parágrafo 8) .
Ocorre que a o art. 14, IV, b, do Anexo XCV da Portaria de Consolidação GM/MS 5/2017 (peça 9, p. 390) prevê a possibilidade de cronograma de atividades prévias ao registro do produto na Anvisa. Isso induz à conclusão de que produtos não registrados poderiam ter seu projeto executivo iniciado (peça 11, parágrafo 9) .
Essas questões geraram dúvidas quanto à possibilidade de se realizar PDP quando o parceiro selecionado não possui o registro sanitário do objeto da parceria, motivo pelo qual se considerou essencial a oitiva do Ministério da Saúde. Todavia, ponderou-se que, no âmbito do TC Processo 030.330/2017-3, movido pelo mesmo escritório de advocacia da representante, foi proposta a oitiva ao MS com esse exato teor. Assim, deixou-se de realizar essa proposição nos presentes autos (peça 11, parágrafo 10) .
Em resposta à oitiva realizada no âmbito do TC Processo 030.330/2017-3, acerca da possibilidade de celebrar a PDP com parceiro que não detenha o registro sanitário, o Ministério da Saúde esclareceu que o marco regulatório em vigor segue a RDC 50/Anvisa, de 13/9/2012, assim como a RDC 43/Anvisa, de 19/9/2014 (TC Processo 030.330/2017-3, peça 52, p. 4-5) .
Quanto ao Farmanguinhos, citou a Portaria de Consolidação GM/MS 5/2017, Anexo XCV, art. 14, IV, 'b'e V, 'b', com o intuito de afirmar que a norma não exigiria, para a realização da PDP, o registro sanitário do produto objeto da parceria. Ademais, destacou que a Lei 6360/1976, art. 12, impõe o registro sanitário do produto para fins de industrialização ou comercialização, o que não impediria que "partes unam esforços para o desenvolvimento dos medicamentos". Por fim, informou que o medicamento à base de Sofosbuvir fora desenvolvido no âmbito de cooperação realizada pelo instituto e que o registro desse fármaco junto à Anvisa se encontraria em fase de finalização (peça 49, p. 9-10) .
Análise
A informação apresentada pelo MS não esclarece a existência de alguma exceção em relação à regra estabelecida na Portaria de Consolidação GM/MS 5/2017, Anexo XCV, art. 14, §1º, VII, que exige a apresentação do registro sanitário do produto objeto da PDP. Apesar disso, cabe fazer algumas considerações acerca do tema.
Consoante disposto no voto condutor do Acórdão 1730/2017-TCU-Plenário, da relatoria do Ministro Benjamin Zymler:
28. De forma geral, podem existir três modelos de PDP. O primeiro se refere à parceria formada por uma empresa que possui o medicamento registrado e homologado na Anvisa e também fabrica o Insumo Farmacêutico Ativo - IFA no Brasil. É um modelo mais simples, que permite a transferência da tecnologia para o laboratório público.
29. Nesse caso, o processo de transferência de tecnologia pode durar até cinco anos. Suas fases são as seguintes: controle de qualidade e de embalagem, formulação do produto e internalização e verticalização da produção pelo laboratório público. Note-se que esse laboratório fabricará o medicamento, não o farmoquímico (IFA) , que deverá ser produzido no Brasil.
30. O segundo modelo é aplicado quando o medicamento é registrado e aprovado na Anvisa, mas o princípio ativo é importado. Nessa hipótese, no processo de transferência de tecnologia, está previsto que a fabricação daquele princípio passará a ser realizada no Brasil. Para tanto, os parceiros público e privado buscam uma indústria farmoquímica que reúna as condições técnicas necessárias para sintetizar aquele produto, de acordo com o cronograma previsto para a PDP.
31. O terceiro modelo corresponde à parceria celebrada com vistas à pesquisa ou ao desenvolvimento. Neste caso, existe um produto estratégico e nenhuma empresa que detém o registro desse medicamento tem o interesse em estabelecer a PDP, mas existe um laboratório farmacêutico que pretende desenvolver aquela tecnologia juntamente com o setor público, além de sintetizar o princípio ativo em conjunto com um parceiro privado. Esse modelo inclui uma etapa de pesquisa importante. Além disso, o processo de registro na Anvisa é mais trabalhoso, pois envolve testes de equivalência e de eficácia e, em alguns casos, pesquisas clínicas. Por isso, nessas parcerias podem ocorrer atrasos e as chances de insucesso são maiores. (grifos nossos) 
O trecho do voto acima transcrito, ao descrever o terceiro modelo de PDP, esclarece a dúvida suscitada no parágrafo 15 deste pronunciamento. O fato de o parceiro privado não possuir o registro sanitário do produto torna a PDP mais complexa, mas não a impede.
Nesse sentido, a Portaria de Consolidação GM/MS 5/2017, Anexo XCV (revogou a Portaria GM/MS 2531/2014, mas manteve seu regramento) buscou abarcar os modelos de PDP existentes. Assim, caberá a apresentação do registro sanitário do produto, desde que esse registro exista (Portaria de Consolidação GM/MS 5/2017, Anexo XCV, art. 14, §1º, VII - peça 9, p. 390) . Por outro lado, inexistindo o registro sanitário do objeto da PDP, há a exigência de apresentação das atividades prévias ao mencionado registro, assim como do cronograma de obtenção dele (Portaria de Consolidação GM/MS 5/2017, Anexo XCV, art. 14, IV, 'b' e V - peça 9, p. 390) .
Percebe-se, portanto, que se permite a celebração de parceria com um laboratório farmacêutico que não possua o registro sanitário do medicamento objeto do ajuste. Pensar de maneira contrária a isso levaria a situações em que o simples desinteresse dos detentores do registro sanitário em realizar uma PDP impediria qualquer tentativa do Poder Público de internalizar a tecnologia de produção de fármacos estratégicos para o Sistema Único de Saúde (SUS) . Isso se mostraria contrário ao Princípio da Supremacia do Interesse Público.
Ocorre que, no presente caso, existe uma empresa que possui o registro junto à Anvisa do objeto da PDP e que demonstrou interesse em participar da parceria. Nesse sentido, a empresa Gilead, autora desta representação, apresentou proposta de projeto PDP ao Ministério da Saúde juntamente com o Laboratório Farmacêutico de Pernambuco (Lafepe) , consoante se verifica no Informe Técnico 2/2017 (peça 44) . Isso, todavia, não exclui a participação de outras empresas interessadas em firmar uma PDP, ainda que não possuam o registro sanitário do objeto da parceria, conforme se demonstrará a seguir.
A Portaria de Consolidação GM/MS 5/2017, Anexo XCV disciplina nos seguintes termos (peça 9, p. 390) :
Art. 16. Compete às Comissões Técnicas de Avaliação:
 (...) 
VI - avaliar a possibilidade e a viabilidade de execução de mais de uma PDP relativas ao mesmo produto, visando-se estimular a concorrência e diminuir a vulnerabilidade do SUS, indicando, quando for o caso, a factibilidade de mais de um projeto por produto, seja por questões sanitárias, de escala técnica, econômica ou pelos investimentos requeridos;
 (...) 
Art. 24. Serão considerados na análise da divisão de responsabilidades de instituições públicas, em casos de aprovação de mais de uma proposta de projeto de PDP para um mesmo produto, os seguintes critérios:
I - estímulo à concorrência no mercado;
II - capacidade instalada para oferta do produto;
III - capacidade programada de acordo com o projeto de construção, ampliação e/ou reforma da estrutura física para oferta do produto conforme cronograma da proposta;
IV - demanda do SUS; e
V - equilíbrio econômico-financeiro do projeto.
Observa-se, portanto, que o regramento acerca das PDP possibilita a realização de mais de uma parceria para um mesmo objeto. Assim, o fato de uma empresa que possua o registro sanitário participar de parceria juntamente com determinado laboratório público não impede que empresas não detentoras do registro participem de PDP com outros laboratórios públicos. Caberá ao MS examinar a viabilidade de cada proposta, assim como, nos termos dos artigos acima transcritos, a possibilidade de execução de mais de uma parceria para o mesmo produto.
A consequência de apenas uma empresa possuir o registro sanitário do objeto da PDP não consistirá na impossibilidade de outras empresas firmarem parcerias, mas em vantagem atinente à PDP da qual participe a empresa cujo produto já se encontra registrado. Nesse sentido, o art. 53, do Anexo XCV, da mencionada portaria conjunta (peça 9, p. 392) exige, para a primeira aquisição pelo MS, o registro sanitário do produto objeto da PDP, consoante transcrição abaixo:
Art. 53. Para a primeira aquisição, o registro sanitário do produto objeto da PDP poderá ser da instituição pública ou da entidade privada, desde que esteja em processo comprovado de desenvolvimento, transferência e absorção de tecnologia, nos termos do inciso XXXII do artigo 24 da Lei nº 8.666, de 21 de junho de 1993.
§ 1º No caso do produto possuir registro sanitário em nome da entidade privada e estar em processo de transferência de tecnologia, a instituição pública deverá possuir todas as informações técnicas e cópia de inteiro teor do dossiê do referido registro aprovado pela ANVISA, assim como a documentação requerida para sua eventual atualização.
§ 2º Da primeira aquisição do produto objeto da PDP, a instituição pública terá o prazo de 60 (sessenta) dias para apresentar à ANVISA o pedido de registro, em seu nome, do produto objeto da PDP, nos termos da Resolução da Diretoria Colegiada (RDC) nº 31/ANVISA, de 29 de maio de 2014, e da RDC nº 43/ANVISA, de 19 de setembro de 2014, quando aplicáveis, e demais regulamentações da ANVISA.
Essa disposição encontra-se em consonância com a Lei 8080/1990, art. 19-T, II. O regramento veda "a dispensação, o pagamento, o ressarcimento ou o reembolso de medicamento e produto, nacional ou importado, sem registro na Anvisa".
Junta-se a isso a regra do art. 52, §1º, do Anexo XCV, da Portaria de Consolidação GM/MS 5/2017 (peça 9, p. 392) . Segundo esse dispositivo, em relação aos projetos de PDP referentes ao mesmo produto, a parceria que primeiro atender às etapas exigíveis para a aquisição do produto objeto da PDP e tiver capacidade de suprimento poderá ser responsável pelo fornecimento da demanda total do Ministério da Saúde até que as outras parcerias atendam a essas etapas, momento a partir do qual se inicia a divisão de responsabilidades para cada projeto.
Portanto, a empresa que possui o registro sanitário do produto objeto da PDP possuirá maiores condições de concluir as etapas necessárias à aquisição por parte do MS (o que inclui o registro junto à Anvisa) e poderá, ainda que por algum tempo, atender com exclusividade a demanda do Ministério. Isso, entretanto, não significa a impossibilidade de empresas sem o registro sanitário se tornarem parceiros privados em uma PDP.
Diante do apresentado, caberá propor a improcedência da alegação de que se mostra irregular a celebração de parceria com empresa que não detenha o registro sanitário do produto objeto da PDP.
Por fim, cabe evidenciar que, consoante o Informe Técnico 8/2017 (peça 31) , a proposta de PDP apresentada pelo Lafepe, a qual possui a empresa representante como parceira privada, obteve parecer pela reprovação. Nos termos das peças 45 e 55, o mencionado laboratório público impetrou recurso contra essa decisão. Quanto aos motivos dessa reprovação, entende-se remeterem a questões técnicas afetas ao Ministério da Saúde e alheias ao objeto da presente representação.
Da existência de pedidos de patente em relação ao fármaco com base no princípio ativo Sofosbuvir
A empresa Gilead informa possuir pedidos de patente referentes ao IFA, ao fármaco à base de Sofosbuvir e ao uso farmacêutico do medicamento. Esclarece ainda não ter obtido a aprovação dos pedidos, mas assevera que, ao conseguir essa aprovação, existirá um obstáculo à execução de contratos administrativos de PDP para os medicamentos à base de Sofosbuvir (peça 1, p. 5) .
Ademais, à luz da Lei 9279/1996, art. 44, defende que "a eventual concessão desses pedidos de patente também permitirá à Gilead pleitear retroativamente a reparação pelos danos sofridos em razão da exploração não autorizada das suas invenções". Essa reparação, afirma, possivelmente seria suportada pelos cofres públicos, o que causaria prejuízo ao Erário (peça 1, p. 5) .
Entende que o programa de PDP não constitui uma exceção aos direitos de propriedade industrial. Portanto, a aprovação pelo Ministério da Saúde de qualquer das propostas de contrato administrativo de PDP que não a apresentada pela Gilead poderá vir a acarretar substanciais prejuízos ao Erário (peça 1, p. 6) .
Consoante esclarecido pelo Ministério da Saúde em resposta à oitiva efetuada (peça 40, p. 3-6) , os processos administrativos das PDP observam, de maneira integral, a legislação de propriedade intelectual. Nesse sentido, cita a Portaria GM/MS 2531/2014, art. 14, III.
Todavia, destaca que a Lei 9279/1996 (Lei de Propriedade Industrial) , art. 43, traz ressalvas aos direitos conferidos ao detentor de patente. Assim, defende que o art. 43, II, dessa lei permite a prática de atos, por terceiros não autorizados pelo detentor da patente, com a finalidade experimental, relacionados a estudos, assim como a pesquisas científicas ou tecnológicas. Nesse sentido, entende não haver óbice à celebração de PDP relativa a produto à base de Sofosbuvir, desde que a parceria se destine à pesquisa e desenvolvimento de medicamento derivado desse IFA.
Ademais, no que se refere a produtos farmacêuticos, entende que o inciso VII do mencionado art. 43 possibilita o andamento da pesquisa até os ensaios clínicos necessários à obtenção do registro, assim como da própria obtenção do registro junto à Anvisa. Todavia, esclarece que o produto obtido para essa finalidade específica não pode ser colocado à venda, antes da expiração do período de proteção da invenção conferida pela patente.
Diante disso, afirma ser:
plenamente possível que, caso definitivamente aprovadas as propostas de PDP, elas sejam efetivadas para pesquisa e desenvolvimento tecnológico, sem que isso implique em afronta aos direitos de patente da GILEAD. Nessa modalidade de PDP, o parceiro privado e o público atuam na pesquisa e desenvolvimento de tecnologia, visando sintetizar o princípio ativo de determinado fármaco.
Em relação à suposta irregularidade em exame, o Farmanguinhos citou trecho da instrução de peça 11. Essa instrução apresentou o entendimento de que inexistiria irregularidade que justificasse a adoção de cautelar, haja vista não haver o deferimento dos pedidos de propriedade industrial.
Esclareceu que a Fundação Oswaldo Cruz (Fiocruz) e outras entidades teriam apresentado fundamentos com o intuito de evitar o registro de patente pleiteado pela Gilead (peça 49, p. 10) . Ademais, informou que a Anvisa teria negado o pedido de patente da representante (peça 49, p. 11) . Nesse sentido, juntou a documentação à peça 49, p. 55- 58 e 62-75.
Afirmou possuir pleno conhecimento acerca das garantias que a Lei 9279/1996 confere ao titular da patente. Todavia, ressaltou que o artigo 43 dessa norma traz exceção a essas garantias. Assim, a norma permitiria a realização de atos referentes à invenção protegida destinados, exclusivamente, à produção de informações, dados e resultados de testes, com vistas à obtenção do registro de comercialização do produto protegido, após a expiração da patente (peça 49, p. 21) .
Análise
De início, destaca-se assistir razão ao Ministério da Saúde ao afirmar que os processos atinentes às PDP observam o regramento referente à propriedade industrial. Assim, a Portaria de Consolidação GM/MS 5/2017, Anexo XCV, art. 14, III (peça 9, p. 389) define que a proposta de projeto de PDP deve informar "os números dos documentos das patentes concedidas ou em processamento no país, relacionados à produção e transferência de tecnologia do produto objeto de PDP, indicando seus respectivos titulares e a sua vigência".
A Lei 9279/1996 regula os direitos e obrigações atinentes à propriedade industrial. O art. 40 da mencionada norma define os prazos de vigência da patente. No que se refere aos direitos do detentor da patente, o art. 42 concede ao titular da propriedade industrial a exclusividade quanto ao produto patenteado, de maneira que confere a ele o direito de impedir terceiros, sem o seu consentimento, de produzir, usar, colocar à venda, vender ou importar o produto objeto da patente.
Verifica-se que o MS possui conhecimento acerca desse direito. Assim, na resposta à oitiva, destacou que o produto decorrente de uma PDP para o qual exista patente vigente não pode ser colocado à venda durante o período protegido pela patente.
Ocorre que os direitos do detentor da patente não possuem abrangência irrestrita. Nesse sentido, o art. 43, da Lei 9279/1996 disciplina que esses direitos, entre outras situações, não se aplicam:
II - aos atos praticados por terceiros não autorizados, com finalidade experimental, relacionados a estudos ou pesquisas científicas ou tecnológicas;
 (...) 
VII - aos atos praticados por terceiros não autorizados, relacionados à invenção protegida por patente, destinados exclusivamente à produção de informações, dados e resultados de testes, visando à obtenção do registro de comercialização, no Brasil ou em outro país, para a exploração e comercialização do produto objeto da patente, após a expiração dos prazos estipulados no art. 40. (Incluído pela Lei nº 10.196, de 2001) .
Diante disso, assiste razão ao Ministério da Saúde e ao Farmanguinhos ao defenderem que a existência de patente não impede a realização de uma PDP. Como bem ressaltaram, a norma permite a prática de atos, por terceiros não autorizados pelo detentor da patente, com a finalidade experimental, relacionados a estudos, assim como a pesquisas científicas ou tecnológicas. Essas pesquisas podem se estender até a obtenção do registro sanitário, de maneira que se possa explorar o produto objeto da patente após a expiração do prazo de proteção à propriedade industrial.
Ademais, se a parceria somente pudesse ocorrer com a participação do detentor da patente ou após o término do prazo de proteção, o simples desinteresse desse detentor em realizar uma PDP impediria, durante a vigência da patente, qualquer tentativa do Poder Público de internalizar a tecnologia de produção de fármacos estratégicos para o SUS. Isso se mostra contrário ao Princípio da Supremacia do Interesse Público.
Destaca-se que, no caso em exame, inexiste a concessão da patente, mas apenas os pedidos de propriedade industrial.
Por tudo isso, caberá propor a improcedência quanto à alegação de que a existência de pedidos de patente, em nome da empresa Gilead, para o IFA Sofosbuvir constitui impeditivo à realização de PDP referente a esse IFA, com parceiros privados além da mencionada empresa.
Da alegada inexistência de procedimento transparente e isonômico para a escolha do parceiro privado da PDP
No que se refere à suposta ausência de procedimento transparente e isonômico para a escolha dos laboratórios farmacêuticos, sustenta que o Farmanguinhos e LAQFA não realizaram qualquer procedimento público para a seleção de seus parceiros privados. Alega que inexistiu a publicação de edital de chamamento público ou outra medida que justificasse a escolha dos parceiros (peça 1, p. 6) .
Ressaltou que o Farmanguinhos teria disponibilizado, em sua página eletrônica, chamada pública para a seleção de parceiros privados para a celebração de PDP quanto a diversos medicamentos. Todavia, isso não teria ocorrido em relação ao Sofosbuvir (peça 1, p. 6) .
Argumenta a representante que a dispensa de licitação prevista na Lei 8666/1993, art. 24, XXXII, não eximiria o administrador público de observar os princípios da transparência, da publicidade, da moralidade, da isonomia, da probidade administrativa e da motivação dos atos administrativos. Assim destaca a necessidade de realização de procedimento seletivo e cita, nesse sentido, julgado desta Corte de Contas (peça 1, p. 6-7) .
Em exame anterior (peça 11, parágrafo 13) , esta Unidade concluiu assistir razão à representante ao afirmar que Lei 8666/1993 não exclui do gestor a responsabilidade pela realização de procedimento seletivo para a escolha da empresa com quem realizará a PDP, haja vista as disposições do Acórdão 1730/2017-TCU-Plenário, itens 9.1.2 e 9.1.3, de relatoria do Ministro Benjamin Zymler. Todavia, para que se pudesse forma convicção acerca do tema, considerou-se necessária a realização e oitiva das instituições envolvidas, uma vez que, nos autos, inexistiam evidências acerca dessa possível irregularidade.
Em resposta à oitiva efetuada, o LAQFA ressaltou que, ao contrário do exposto na representação, houve a publicação de aviso de consulta pública no Diário Oficial da União (DOU) , no dia 28/4/2017, assim como em jornal de grande circulação, em 2/5/2017 (peça 48, p. 6) . Nesse sentido, juntou cópia do DOU e do jornal (peça 48, p. 11-12) .
No que se refere ao Ministério da Saúde, limitou-se a informar que não intervém no procedimento de escolha do parceiro privado da PDP, que cabe aos laboratórios públicos. Assim, esclareceu que apenas participa da análise da proposta de parceria, mediante a avaliação quanto ao cumprimento dos requisitos definidos na Portaria GM/MS 2531/2014 (peça 40, p. 5) .
Em relação ao Farmanguinhos, informou que o julgado citado pela Gilead para fundamentar sua argumentação fora proferido em sessão do dia 9/8/2017 e que o prazo para a apresentação das propostas de PDP finalizara em 6/7/2017, consoante o Informe Técnico 1/2017. Assim, entende que o Acórdão 1730/2017-TCU-Plenário não se aplicaria à proposta de PDP destinada ao IFA Sofosbuvir (peça 49, p. 12) .
Além disso, apresentou o entendimento de que o julgado não se limitaria a exigir a realização de chamamento público, como a Gilead quis demonstrar. Nesse sentido, o acórdão falaria em processo seletivo ou pré-qualificação do parceiro privado (peça 49, p. 12) .
Ademais, esclareceu que firmara, em maio de 2016, Acordo de Cooperação Técnico-Científico (peça 54, p. 31-42) com o consórcio formado pelas empresas Blanver, Microbiológica e Karin Bruning. Esse acordo teria por objeto executar projetos de desenvolvimento conjunto e de transferência de tecnologia de produtos especialmente destinados ao tratamento da hepatite C (peça 49, p. 13) .
Nesse sentido, reforçou que a assinatura do mencionado acordo ocorreu em momento no qual o Sofosbuvir sequer constava da relação de produtos estratégicos definidos pelo MS, de maneira que se mostrou anterior à proposta de PDP apresentada ao Ministério. Portanto, a assinatura desse acordo não teria ocorrido no âmbito de uma PDP e não possuiria o intuito de resultar em uma proposta de PDP. Entende que o acordo não conteria características de PDP (peça 49, p. 13) .
No que se refere à publicidade, informou que houve a divulgação do acordo no DOU de 13/5/2016 (peça 49, p. 13) . Nesse sentido, juntou cópia do jornal oficial à peça 54, p. 43.
Esclareceu que a seleção das empresas para comporem a proposta de projeto de PDP remetida ao MS decorreu do acordo que já se encontrava firmado, uma vez que ele vinha produzindo avanços significativos. Assim, informou que a Microbiológica já possuiria o domínio da tecnologia de produção do IFA em território nacional; teria ocorrido a produção dos lotes pilotos de comprimidos do medicamento; os estudos de equivalência e bioequivalência se encontrariam concluídos com sucesso; o registro sanitário do fármaco teria sido solicitado à Anvisa. Conclui que os participantes do acordo já dominariam a tecnologia de fabricação do medicamento à base do Sofosbuvir e se encontrariam próximos de concluir todo o processo (peça 49, p. 14-15) .
Nesse sentido, esclareceu que escolhera, para a apresentação de propostas ao MS, os parceiros com os quais vinha desenvolvendo, com êxito, uma cooperação técnico-científica. Essa cooperação teria funcionado como um processo de pré-qualificação. Ademais, entende desarrazoado buscar outros parceiros quando possuía uma parceria em estágio avançado (peça 49, p. 15) .
Por fim, informa que a proposta de projeto de PDP apresentada ao MS conteria a adequada motivação para a escolha dos parceiros privados (peça 49, p. 16-18) .
Análise
O Acórdão 1730/2017-TCU-Plenário, de relatoria do Ministro Benjamin Zymler, efetuou as seguintes determinações ao Ministério da Saúde:
9.1.2. inclua, entre os critérios para aprovação da PDP, a verificação de que a escolha da entidade particular pelo laboratório público observou os princípios constitucionais do art. 37 da Constituição Federal de 1988, em particular os da publicidade, legalidade e moralidade, como também os princípios e as normas insculpidos nos arts. 3º, 4º, 26 e 41 da Lei nº 8.666/1993;
9.1.3. oriente os laboratórios públicos sobre a necessidade de realizar um processo seletivo ou de pré-qualificação do parceiro privado, justificando adequadamente quando a sua realização for inviável;
Percebe-se que o acórdão deixou evidente a necessidade de realização de processo seletivo para a escolha da instituição privada que participará da parceria.
Ainda quanto ao julgado, cabe transcrever o seguinte trecho do voto do Ministro-Relator:
57. Outra questão relevante diz respeito à transparência do processo. Afinal, é dispensável a licitação quando se objetiva celebrar uma PDP, mas, deve ser conferida ampla divulgação para as parcerias que se pretendem iniciar, em homenagem ao princípio constitucional da publicidade.
58. Em que pese isso, na amostra selecionada pela equipe de auditoria não consta nenhuma publicidade prévia por parte dos laboratórios públicos a respeito das parcerias que chegaram a celebrar. A divulgação só ocorre após a publicação do termo de dispensa de licitação, momento em que a escolha do parceiro privado já foi sacramentada pelo MS.
59. Nesse contexto, verifica-se que são violados dois princípios básicos, uma vez que não se garante a todos os interessados a possibilidade de participar do processo de escolha dos parceiros privados nem é implementada uma busca pela melhor proposta para a Administração Pública.
60. Assim sendo, entendo que a norma em tela deve ser alterada para estabelecer a necessária observância dos princípios da publicidade, legalidade e moralidade e do disposto nos arts. 3º, 4º, 26 e 41 da Lei nº 8.666/1993. (grifo nosso) 
Portanto, o voto condutor do julgado esclarece em que medida se deve dar o processo seletivo. Ele precisa garantir a todos os possíveis interessados a oportunidade de participar do processo de escolha do parceiro privado.
Ressalta-se, todavia, que a data de prolação do citado julgado (9/8/2017) ocorreu em momento posterior ao da escolha efetuada pelo Farmanguinhos e LAQFA. Nesse sentido, sabe-se que o MS recebeu novas propostas de PDP, em 2017, até 6/7/2017, consoante o Informe Técnico 2/2017 (peça 44) . Como a escolha da empresa parceira precisa acontecer antes da formulação de proposta ao Ministério, não há dúvidas de que antecedeu o julgado.
Assim, entende-se que não se poder exigir, à época da escolha dos parceiros privados, que houvesse um procedimento de seleção nos moldes consignados no julgado. De fato, a Lei 8666/1993, art. 26 exige a apresentação da razão da escolha da empresa selecionada como parceira, mas, diante da inexistência, à época, do Acórdão 1730/2017-TCU-Plenário, não se pode concluir ser razoável que os laboratórios públicos tivessem o entendimento de que a justificativa da escolha do parceiro privado deveria se mostrar respaldada por um processo seletivo.
Destaca-se que o próprio julgado deliberou no sentido de que o MS orientasse os laboratórios públicos quanto à necessidade de realização de processo seletivo ou de pré-qualificação do parceiro privado. Isso ratifica a ideia de não se poder exigir essa conduta antes do julgado. Nesse sentido, ainda que se confirmasse a inexistência de procedimento seletivo, haveria a regularidade quanto à escolha, desde que exista a necessária justificava para a seleção de determinada empresa, nos termos da Lei 8666/1993, art. 26, parágrafo único, II.
Quanto à essa exigência da Lei de Licitações, a Portaria GM/MS 2531/2014, art. 14, d, previa que a proposta de projeto de PDP deveria conter "a motivação para a escolha das entidades privadas participantes da PDP pelas instituições públicas". Portanto, a exigência normativa já se encontrava contemplada no regramento das PDP vigente à época da apresentação das propostas.
Ademais, no que se refere ao LAQFA, a documentação juntada à peça 48, p. 11-13, demonstra que houve a publicação de aviso de consulta pública no DOU, em jornal comercial, assim como na página eletrônica da Força Aérea Brasileira.
Em relação ao Farmanguinhos, mostra-se razoável definir como parceiros para a PDP as empresas com as quais já possuía uma cooperação de desenvolvimento de tecnologia em estágio avançado. Nesse sentido, resta atendido o disposto na Lei 8666/1993, art. 26, parágrafo único, II. Quanto a isso, todavia, não constitui objeto desta representação a análise dessa cooperação, de modo que não se está chancelando a regularidade dela.
Ademais, consoante o Informe Técnico 8/2017 (peça 40, p. 8-12) , o Ministério reprovou a proposta apresentada pelo LAQFA. Nos termos das peças 45 e 55, esse laboratório não recorreu da decisão que reprovou a proposta de projeto de PDP apresentada por ele.
Por tudo isso, caberá propor a improcedência das alegações apresentadas pela representante.
Em relação ao MS, assisti-lhe razão ao afirmar caber aos laboratórios públicos a responsabilidade por escolher os parceiros privados com os quais celebrarão a PDP. Apesar disso, compete a ele promover os ajustes necessários na portaria que trata das PDP, de maneira a adequá-la às determinações dispostas nos itens 9.1.2 e 9.1.3, do Acórdão 1730/2017-TCU-Plenário, cujo prazo de cumprimento foi fixado em sessenta dias.
Quanto a isso, os esclarecimentos enviados como resposta à oitiva efetuada ao Ministério (parágrafo 56 deste pronunciamento) indicam que ainda não houve o atendimento das citadas deliberações. Esse indício se confirma pelo exame da Portaria de Consolidação GM/MS 5, de 28/9/2017. Apesar de ter revogado a Portaria GM/MS 2531/2014, apenas manteve a regra prevista na portaria anterior, consoante se verifica no art. 14, I, 'd', do Anexo XCV (peça 9, p. 389) .
Ocorre que o efetivo monitoramento dos itens 9.1.2 e 9.1.3, do Acórdão 1730/2017-TCU-Plenário extrapolam o objeto da presente representação. Entretanto, os fatos aqui verificados poderão subsidiar o monitoramento do julgado, de maneira que caberá propor juntar cópia do acórdão que vier a ser proferido, assim como do relatório e voto que o fundamentarem, ao TC Processo 011.547/2014-6.
Da suposta ausência de motivação para a seleção do parceiro privado
Em relação à suposta ausência de motivação para a seleção do parceiro privado, alega a empresa representante que o LFM e a Furp teriam realizado procedimentos de chamada pública. Todavia, esses procedimentos se encontrariam eivados de irregularidades (peça 1, p. 7) .
Segundo ela, o LFM não teria publicado o edital de chamamento público em veículos oficiais, de modo a dar a efetiva publicidade do procedimento. O mencionado laboratório teria se limitado a disponibilizar o edital em sua página eletrônica, o que não se mostraria suficiente para atender os requisitos legais e constitucionais da publicidade (peça 1, p. 7) .
No que diz respeito à Furp, teria dado a devida publicidade à chamada pública. Entretanto, defende que a fundação ignorara a impugnação aos termos do edital apresentado pela Gilead. De acordo com a empresa, a Furp teria enviado uma resposta genérica e sem examinar as especificidades suscitadas na impugnação. Entende que, apesar dos esclarecimentos oferecidos à instituição pública quanto à inviabilidade de selecionar outra empresa que não fosse a representante, houve a escolha das empresas EMS e Globe (peça 1, p. 8) .
Em resposta à oitiva efetuada, o LFM informou que não houve a aprovação da sua proposta referente à PDP. Assim, o mencionado laboratório não iria produzir o medicamento. Além disso, registou que a empresa Cristália foi selecionada por ter apresentado a maior pontuação nos critérios definidos no edital de chamamento público (peça 37, p. 2) e enviou cópia do Edital de Chamada Pública 765741-003/2017 (peça 37, p. 6-17) , assim como do DOU de 19/4/2017, no qual houve a publicação do extrato do mencionado edital (peça 37, p. 3) .
A Furp apresentou suas considerações à peça 39. Esclareceu que, em razão dos princípios da legalidade, impessoalidade, moralidade, publicidade e eficiência lançou o Edital de Chamamento Público 2/2017 (peça 39, p. 6) . Ademais, destacou alguns itens do instrumento convocatório (peça 39, p. 6-8) .
Esclareceu que houve ampla divulgação do edital, em obediência ao princípio da publicidade e que a empresa Gilead impugnou o instrumento convocatório. Segundo a Furp, a impugnação alegou, entre outras questões, o não cabimento do chamamento público, mas a necessidade de efetuar uma inexigibilidade de licitação (peça 39, p. 8) .
Ressaltou que a impugnação passou por criteriosa análise técnica e jurídica e foi indeferida (peça 39, p. 9) . Quanto a isso, apresentou o entendimento de que a seleção dos parceiros privados independeria de possuírem registro sanitário do objeto da PDP, de modo que o chamamento público restaria justificado (peça 39, p. 10) . Ademais, encaminhou, em mídia digital, cópia integral do Processo Administrativo 6.265/2017, instaurado para documentar os atos relacionados ao Chamamento Público 2/2017 (peça 39, p. 11) .
Análise
No que se refere à alegação de ausência de publicação, em veículos oficiais, do edital de chamamento público da LFM, mostra-se improcedente. Na resposta à oitiva efetuada, o laboratório encaminhou cópia da página do DOU do dia 19/4/2017, no qual houve a publicação do extrato do Edital de Chamada Pública 765741-003/2017 (peça 37, p. 3) . Ademais, por não se tratar propriamente de uma licitação, o chamamento público não se encontra obrigado a cumprir, de maneira integral, as exigências de publicidade previstas na Lei 8666/1993.
Também se mostra improcedente a suposta existência de irregularidade no procedimento seletivo efetuado pela Furp, no sentido de que, apesar dos esclarecimentos oferecidos à instituição pública quanto à inviabilidade de selecionar outra empresa que não fosse a representante, houve a escolha das empresas EMS e Globe. Nos termos descritos nos parágrafos 20-31 deste pronunciamento, não há impedimento à realização de PDP junto a um parceiro privado que não detenha o registro sanitário do objeto da PDP. Embora se mostre preferível a celebração de parceria com empresa que possua o registro, isso não significa que o registro sanitário garanta a exclusividade da parceria à empresa detentora dele e que não se deva realizar o processo seletivo.
Diante do apresentado, caberá propor a improcedência quanto à suposta ausência de motivação para a escolha do parceiro privado do LFM e da Furp, uma vez que restou comprovada a realização de processos seletivos por parte dessas instituições públicas e que as alegadas impropriedades referentes a esses processos seletivos não se sustentaram.
Da suposta ausência de menção, nas propostas de PDP, de transferência da tecnologia do IFA, mas somente da tecnologia de fabricação do medicamento
Por fim, alega a representante que, em um contrato administrativo de PDP, a empresa contratada possui a obrigação de transferir a tecnologia de fabricação do medicamento como produto final, assim como a tecnologia de produção do IFA. Essa obrigação decorreria dos objetivos da PDP e das disposições da Portaria GM/MS 2531/2014 (peça 1, p. 8) .
Ressalta que, se não houver a transferência da tecnologia de produção do IFA, a instituição pública, embora passe a deter a tecnologia de fabricação do medicamento, continuará dependente da principal tecnologia do medicamento. Assim, o objetivo de superar a vulnerabilidade do SUS não seria alcançado. Ademais, entende que a Portaria GM/MS 2531/2014, art. 14, VI, traria a previsão textual quanto à obrigação da transferência, ao laboratório público, da tecnologia do IFA (peça 1, p. 9) .
Enfatiza que a tecnologia referente à produção do IFA não se confunde com a tecnologia de fabricação do medicamento como produto final. Entende que a PDP deve englobar a transferência da tecnologia do IFA (peça 1, p. 9) .
Defende que os editais de chamamento público da LFM e da Furp teriam se limitado a exigir a transferência da tecnologia do medicamento como produto final. Em relação à Farmanguinhos e LAQFA, disse sequer saber se foi acordado entre as partes a transferência de tecnologia do IFA à instituição pública (peça 1, p. 9-10) .
Afirma que a nacionalização da produção do IFA por uma das empresas contratadas não se confunde nem substitui a transferência da tecnologia de produção do IFA ao laboratório público. Entende que as duas obrigações constituem imperativos em um contrato de PDP, mas possuem conteúdos distintos. Nesse sentido, a primeira consistiria em efetivamente produzir o IFA no Brasil, enquanto a segunda, em transferir ao laboratório público todo o conhecimento e informações necessários para a produção do IFA (peça 1, p. 10) .
Em resposta à oitiva realizada, o LFM informou que não houve a aprovação da sua proposta referente à PDP. Assim, o mencionado laboratório não iria produzir o medicamento. Além disso, apresentou cópia do Diário Oficial da União (DOU) no qual houve a publicação do Edital de Chamada Pública 765741-003/2017 (peça 37, p. 3) , assim como do mencionado edital (peça 37, p. 6-17) .
A Furp apresentou esclarecimentos à peça 39. Quanto à suposta irregularidade em exame, a instituição esclareceu que se constitui em laboratório farmacêutico produtor de medicamentos. Essa natureza não se confundiria com indústria química ou farmacêutica, a quem caberia a produção do IFA (peça 39, p. 8) .
Ademais, a Furp encaminhou a esta Corte mídia digital com a cópia integral do processo administrativo que documentou o chamamento público efetuado para selecionar parceiros interessados em firmar proposta de projeto de PDP. O edital referente ao mencionado chamamento se encontra à peça 43.
Em relação ao Farmanguinhos, afirmou não proceder as alegações da empresa Gilead. Nesse sentido, ressaltou que tanto o Acordo de Cooperação Técnico-Científica (parágrafo 59 deste pronunciamento) , quanto o projeto executivo que acompanhou a proposta de projeto de PDP remetida ao MS continham, de maneira expressa, "a transferência da tecnologia para produção do IFA e também do produto acabado ao final da parceria" (peça 49, p. 18-19) .
Além disso, apresentou o entendimento de inexistir, na Portaria 2531/2014 e na Portaria de Consolidação GM/MS 5/2017, a exigência de que a instituição pública absorvesse a tecnologia de produção do IFA. Segundo o Farmanguinhos, há a necessidade de que ocorra a produção do IFA em território nacional, mas essa fabricação não precisaria acontecer, necessariamente, no laboratório público. Nesse sentido, cita o Anexo XCV, art. 14, I, da Portaria de Consolidação (peça 49, p. 19) .
Análise
Assiste razão à empresa representante ao afirmar que o contrato de PDP exige a transferência de tecnologia de fabricação do IFA. Todavia, equivoca-se ao dizer que essa transferência de tecnologia precisa ter como destinatário o laboratório público.
Com relação a isso, a Portaria de Consolidação GM/MS 5/2017, Anexo XCV, art. 14, I, (peça 9, p. 389) estabelece que, quanto aos sujeitos participantes da proposta de projeto, deve-se indicar:
a) a instituição pública responsável pela absorção da tecnologia e fabricação do produto ao final da fase de internalização de tecnologia da PDP;
b) a entidade privada detentora ou desenvolvedora da tecnologia do produto, que será responsável pela transferência da tecnologia à instituição pública;
c) a instituição pública ou entidade privada desenvolvedora nacional e produtora local do insumo farmacêutico ativo (IFA) ou componente tecnológico crítico; e
Observa-se que a norma estabelece como sujeitos participantes o laboratório público responsável por absorver a tecnologia, o parceiro privado detentor da tecnologia do produto e que realizará a transferência tecnológica, assim como uma instituição desenvolvedora nacional e produtora local do IFA, que poderá ser pública ou privada. Caso a transferência da tecnologia de produção do IFA tivesse de ser direcionada necessariamente ao laboratório público não haveria a necessidade de a norma estabelecer um terceiro partícipe e incumbir-lhe a responsabilidade pela produção do IFA, uma vez que essa responsabilidade restaria ao laboratório público.
Em reforço a isso, o art. 59, do Anexo XCV, da mencionada portaria (peça 9, p. 393) , assim dispõe:
Art. 59. Após finalização da PDP e concluído o processo de desenvolvimento, transferência e absorção de tecnologia pela instituição pública e entidade privada, as aquisições do produto que foi objeto de PDP não serão mais realizadas sob o rito disciplinado na Seção anterior. (grifos nossos) 
Portanto, nos casos em que houver a participação de uma entidade privada responsável pela produção local do IFA, o laboratório público e essa entidade privada absorverão a tecnologia. O laboratório público absorverá a tecnologia de fabricação do medicamento, enquanto a entidade privada, a tecnologia de produção do IFA.
O art. 68, IX, do Anexo XCV, da Portaria de Consolidação GM/MS 5/2017 (peça 9, p. 393) , traz regramento que confirma a conclusão expressa no parágrafo anterior. Assim, disciplina que a instituição pública proponente e executora da PDP possui a responsabilidade de garantir, junto ao parceiro privado, a internalização da produção nacional do IFA. Essa internalização, consoante antes mencionado, poderá se dar mediante a transferência da tecnologia de produção do IFA à entidade privada desenvolvedora nacional e produtora local.
Além disso, o art. 14, VI, do Anexo XCV, da Portaria de Consolidação GM/MS 5/2017 (peça 9, p. 390) traz o seguinte regramento acerca da proposta de projeto de PDP:
VI - quanto ao grau de integração produtiva:
a) previsão da internalização da tecnologia pela instituição pública;
b) em caso de utilização, no início do projeto, de IFA ou de componente tecnológico crítico internacional, devem ser apontados os fabricantes e locais de fabricação;
c) demonstração de que a entidade privada praticará um grau de integração produtiva em território nacional pertinente com a produção nacional do produto objeto da PDP, sendo que:
1. para produtos de síntese química e síntese mista, o projeto deve contemplar a verticalização nacional de etapas produtivas significativas para o parque produtivo nacional farmoquímico e a garantia de acesso da instituição pública ao conhecimento tecnológico, incluindo-se o Arquivo Mestre da Droga (AMD) ;
2. para produtos biológicos, obrigatoriedade de garantia da transferência do Banco de Células Mestre além dos conhecimentos tecnológicos requeridos para produção do produto no País; e
3. para produtos em saúde, o projeto deve contemplar a produção do componente tecnológico crítico, aplicando-se, no que couber, as regras de origem ou o PPB, respeitando-se, quando for o caso, a dificuldade para a produção no País de componentes de uso não específico para a área da saúde como, por exemplo, os componentes microeletrônicos; e (grifos nossos) 
Assim, a norma estipula que a proposta de projeto de PDP deve prever a internalização da tecnologia pela instituição pública. No entanto, não especifica se isso também envolveria a tecnologia de produção do IFA.
Essa ausência de especificidade mostra-se razoável, na medida em que a absorção da tecnologia, por parte do laboratório público, pode se dar em relação à fabricação do medicamento ou à fabricação do medicamento e do IFA. Todavia, reforça-se, não há a obrigatoriedade de que o laboratório público absorva a tecnologia de produção do IFA.
Ademais, dispõe, em relação aos produtos de síntese química e síntese mista, que o projeto de PDP deve garantir ao laboratório público acesso ao conhecimento tecnológico e ao Arquivo Mestre da Droga (AMD) . Não há menção ao IFA, o qual não se confunde com o AMD, consoante se demonstrará a seguir.
Nos termos de publicação da Anvisa intitulada "Perguntas & Respostas - Assunto: Insumos Farmacêuticos Ativos", o IFA constitui o princípio ativo do medicamento (peça 47, p.5) :
É uma substância química ativa, fármaco, droga ou matéria-prima que tenha propriedades farmacológicas com finalidade medicamentosa, utilizada para diagnóstico, alívio ou tratamento, empregada para modificar ou explorar sistemas fisiológicos ou estados patológicos, em benefício da pessoa na qual se administra.
No que se refere ao AMD, representa o dossiê do IFA (peça 47, p. 5) :
Trata-se do conjunto de documentos, relativos ao produto que será comercializado, com informações sobre o insumo farmacêutico ativo, sobre a fabricação, sobre a caracterização, sobre o controle de qualidade, sobre as substâncias de referência utilizadas, sobre a embalagem e sobre a estabilidade.
Por tudo isso, conclui-se que a transferência de tecnologia de produção do IFA constitui uma exigência dos contratos de PDP. Todavia, a transferência dessa tecnologia não precisa se destinar a um laboratório público. Assim, a absorção da tecnologia de produção do IFA pode se dar por uma entidade privada desenvolvedora nacional e produtora local.
Nesse sentido, existe a possibilidade de que um laboratório público firme um contrato de PDP para que lhe seja transferida a tecnologia de fabricação do medicamento e internalizada a produção nacional do IFA. Essa internalização poderá ocorrer por meio da entidade privada desenvolvedora nacional e produtora local do IFA definida na Portaria de Consolidação GM/MS 5/2017, Anexo XCV, art. 14, I, 'c' (peça 9, p. 389) .
Essas considerações trazem razoabilidade aos esclarecimentos que a Furp e o Farmanguinhos enviaram em resposta à oitiva realizada. Consoante descrito no parágrafo 96 deste pronunciamento, a mencionada fundação relatou ter a natureza de laboratório farmacêutico produtor de medicamentos, o que não se confundiria com a indústria química ou farmacêutica, a quem caberia a produção do IFA. Quanto ao Farmanguinhos, defendeu existir a obrigação de produção do IFA em território nacional, mas entendeu equivocado o entendimento de que essa produção deveria ocorrer, de maneira obrigatória, no âmbito de um laboratório público (parágrafo 99 deste pronunciamento) .
No que se refere ao Edital de Chamamento Público 2/2017 (peça 43) , mediante o qual a Furp buscou instituições privadas interessadas em firmar PDP, definiu como objetivo da seleção a localização de fontes e métodos de transferência de tecnologia para a produção e comercialização de medicamentos, assim como a "transferência de tecnologia de síntese e produção em escala industrial do Insumo Farmacêutico Ativo (IFA) para indústria farmoquímica nacional". Além disso, ao tratar do modelo da parceria, o instrumento convocatório indicou a necessidade de "transferir a tecnologia de síntese e fabricação industrial do IFA para a empresa farmoquímica nacional indicada" (peça 43, p. 4) . Assim, o edital encontra-se em consonância com as exigências referentes à transferência de tecnologia de produção do IFA.
Em relação ao edital de Chamada Pública 765741-003/2017, da LFM, o item 6.7 (peça 37, p. 9-10) dispõe acerca de medidas a serem adotadas, a fim de "garantir a internalização da produção nacional do IFA". Nesse sentido, o instrumento também apresenta consonância com as normas atinentes aos contratos de PDP.
Quanto ao Farmanguinhos e LAQFA as representantes afirmam sequer saberem o que fora acordado entre as partes sobre a transferência de tecnologia do IFA, haja vista a alegada ausência de publicidade do processo de seleção (parágrafo 93 deste pronunciamento) . Conclui-se, portanto, tratar-se de mera suposição, uma vez que a empresa representante afirmou desconhecer o que se exigiu acerca da tecnologia de produção do IFA.
Em relação ao Farmanguinhos, a documentação apresentada não permitiu evidenciar a afirmação de que o Acordo de Cooperação Técnico-Científica e o projeto executivo que acompanhou a proposta de projeto de PDP previam a transferência de tecnologia do IFA (parágrafo 98 deste pronunciamento) . Isso, todavia, não possibilita concluir que a proposta apresentada pelo instituto contenha irregularidades.
Por tudo isso, caberá propor a improcedência dos fatos alegados.
Do pedido de concessão de medida cautelar
Consoante o art. 276 do Regimento Interno do TCU, o Relator poderá, em caso de urgência, de fundado receio de grave lesão ao Erário, ao interesse público, ou de risco de ineficácia da decisão de mérito, de ofício ou mediante provocação, adotar medida cautelar, determinando a suspensão do procedimento impugnado, até que o Tribunal julgue o mérito da questão. Essa providência deverá ser adotada quando presentes a plausibilidade jurídica (fumus boni iuris) e o perigo da demora (periculum in mora) .
Analisando as informações prestadas em resposta às oitivas efetuadas, verifica-se não haver, nos autos, os pressupostos acima mencionados. Nesse sentido, o presente pronunciamento considerou improcedentes as supostas irregularidades relativas à impossibilidade de se realizar PDP com parceiro privado que não possua o registro do produto objeto da parceria junto à Anvisa; à existência de pedidos de patente junto ao Instituto Nacional de Propriedade Industrial referentes ao IFA, ao medicamento a base de sofosbuvir e ao uso farmacêutico, o que impediria a realização de PDP com empresa que não fosse a própria representante; no caso do Farmanguinhos e LAQFA, à inexistência de procedimento de chamamento público para a escolha da empresa com quem ocorreria a celebração da PDP; no caso do LFM e da Furp, à ausência de motivação para a seleção do parceiro privado; e à ausência de menção, nos editais de chamamento público relativos à PDP, de transferência da tecnologia de produção do IFA, mas somente da tecnologia de fabricação do medicamento (parágrafos 31, 50, 76, 89 e 119 deste pronunciamento) . Assim, concluiu-se não assistir razão ao representante, de maneira que inexiste a plausibilidade jurídica, um dos elementos essenciais para a concessão da medida cautelar.
CONCLUSÃO
Após o exame inicial efetuado por esta Unidade Técnica, considerou-se que a presente representação deveria ser conhecida, por preencher os requisitos previstos no 237, inciso VII, do RI/TCU, c/c art. 113, § 1º, da Lei 8.666/1993, bem como no art. 103. § 1º, da Resolução-TCU 259/2014 (parágrafo 2 deste pronunciamento) .
No que se refere ao pedido de medida cautelar, entende-se que este não deve ser acolhido, por não estar caracterizado nos autos a plausibilidade jurídica (fumus boni iuris) , consoante abordado nos parágrafos 120-121 deste pronunciamento.
Com relação aos fatos apurados, concluiu-se pela improcedência das supostas irregularidades apontadas pela representante (parágrafos 31, 50, 76, 89 e 119 deste pronunciamento) . Diante disso, caberá propor que a presente representação seja considerada improcedente.
Ademais, identificaram-se elementos no sentido de que o MS não tem adotado medidas para dar cumprimento às determinações constantes dos itens 9.1.2 e 9.1.3, do Acórdão 1730/2017-TCU-Plenário, de maneira que caberá propor juntar cópia do acórdão que vier a ser proferido, assim como do relatório e voto que o fundamentarem, ao TC Processo 011.547/2014-6 (parágrafos 77-79 deste pronunciamento) .
INFORMAÇÕES ADICIONAIS
Registra-se que houve a autuação, nesta Unidade Técnica, de outros dois processos atinentes a possíveis irregularidades no âmbito de propostas de projeto de PDP: TC Processo 030.330/2017-3, da relatoria do Ministro Walton Alencar Rodrigues; e TC Processo 030.310/2017-2, da relatoria do Ministro José Múcio Monteiro.
PROPOSTA DE ENCAMINHAMENTO
Ante todo o exposto, submetem-se os autos à consideração superior, propondo:
0. conhecer da presente representação, satisfeitos os requisitos de admissibilidade previstos nos arts. 235 e 237, inciso VII, do RI/TCU, c/c art. 113, § 1º, da Lei 8.666/1993, bem como no art. 103. § 1º, da Resolução-TCU 259/2014, para, no mérito, considerá-la improcedente (parágrafos 2 e 121 deste pronunciamento) ;
0. indeferir o requerimento de medida cautelar formulado pela empresa Gilead Sciences Farmacêutica do Brasil Ltda. (CNPJ 15.670.288/0001-89) e pela empresa Gilead Sciences Ireland UC, tendo em vista a inexistência dos pressupostos necessários para adoção da referida medida (parágrafos 120-121 deste pronunciamento) ;
0. juntar cópia do acórdão que vier a ser proferido, assim como do relatório e voto que o fundamentarem, ao TC Processo 011.547/2014-6, a fim de subsidiar o monitoramento dos itens 9.1.2 e 9.1.3, do Acórdão 1730/2017-TCU-Plenário, de relatoria do Ministro Benjamin Zymler (parágrafo 79 deste pronunciamento) ;
0. encaminhar ao Ministério da Saúde, à empresa representante, ao Laboratório Farmacêutico da Marinha (LFM) , ao Instituto de Tecnologia em Fármacos (Farmanguinhos) , ao Laboratório Químico-Farmacêutico da Aeronáutica (LAQFA) , à Fundação para o Remédio Popular (Furp) , assim como à Procuradoria da República no Distrito Federal cópia do acórdão que vier a ser proferido, destacando que o relatório e o voto que o fundamentarem poderão ser acessados por meio do endereço eletrônico www.tcu.gov.br/acordaos e que, caso exista interesse, o Tribunal poderá encaminhar-lhes cópia desses documentos sem quaisquer custos; e
0. autorizar o arquivamento do presente processo, após a adoção das providências determinadas no julgado que vier a ser proferido e a efetivação das competentes comunicações, nos termos do RITCU, art. 169, III."
2.	Com fundamento no art. 11 da Lei nº 8.443/1992 e tendo em vista a relevância e a natureza da matéria tratada nos presentes autos, determinei o encaminhamento dos presentes autos ao Ministério Público junto a esta Corte de Contas para que se manifestasse sobre o tema tratado na representação.
3.	O Ministério Público junto a esta Corte de Contas divergiu da proposta da unidade técnica, aduzindo o seguinte:
"Trata-se de Representação com pedido de medida cautelar formulada por Gilead Sciences Farmacêutica do Brasil Ltda./Gilead Sciences Ireland UC sobre possíveis irregularidades em diversas propostas de parceria de desenvolvimento produtivo (PDP) apresentadas ao Ministério da Saúde (MS) para o Insumo Farmacêutico Ativo (IFA) Sofosbuvir, um antiviral de ação direta usado no tratamento da Hepatite "c" crônica e outras doenças graves.
Em suma, a empresa representante alega ser a única em condições de figurar como parceira privada por possuir o registro sanitário do medicamento na Agência Nacional de Vigilância Sanitária (Anvisa) , já tendo inclusive requerido a respectiva patente perante o Instituto Nacional de Propriedade Industrial (INPI) .
Para corroborar suas razões, menciona recomendação do Ministério Público Federal (peça 31) que, no intuito de apurar as possíveis irregularidades recomendou ao MS que não aprovasse algumas PDP - inclusive para o Sofosbuvir - e que anulasse eventuais atos administrativos de aprovação. Também se respalda em deliberação do TCU (Acórdão 1730/2017-TCU-Plenário, TC Processo 011.547/2014-6) que apontou a necessidade de publicidade e de justificativas dos laboratórios públicos para a escolha das empresas privadas para fins de PDP. Segundo informações nos autos, foram selecionadas as propostas de parcerias com os laboratórios públicos brasileiros Fiocruz-Farmanguinhos, Furp e Lafepe.
Após a instrução regular, a unidade técnica concluiu pelo descabimento de medida cautelar, por ausência de plausibilidade jurídica do pedido e, no mérito, pela improcedência da representação.
Para tanto, além da possibilidade de coexistência de mais de uma PDP sobre o mesmo IFA pelas atuais normas regulatórias, considerou o entendimento pela possibilidade de se firmar PDP com empresa privada que ainda não possua o registro sanitário do medicamento, mas que tal parceria somente poderia avançar até a fase de testes do produto e obtenção do seu registro junto à Anvisa, vedados a comercialização, o uso e, consequentemente, a própria remuneração de uma eventual parceira privada por meio da aquisição de seus medicamentos pelo Ministério da Saúde.
Também descaracterizou as alegações de irregularidade por ausência de publicidade e justificativas para a escolha das empresas privadas pelos laboratórios públicos, assim como por ausência de menção nos editais acerca da transferência de tecnologia do IFA especificamente, além do medicamento. A propósito, ressaltou que não se sustenta exigir observância às recomendações de uma deliberação que é posterior aos chamamentos públicos, que as escolhas dos parceiros privados foram motivadas e, sobre a transferência de tecnologia do IFA, que ela não precisa necessariamente ser absorvida pelo próprio laboratório público partícipe da transferência de tecnologia do medicamento.
							
II
Feito esse relato, pedimos vênias para divergir da unidade técnica (peça 56) e propor, preliminarmente, que seja concedida medida cautelar sem oitiva prévia, para determinar ao Ministério da Saúde (MS) que se abstenha de firmar contratos ou avançar em quaisquer das PDP selecionadas para o IFA Sofosbuvir até fases dessas parcerias que gerem obrigações pecuniárias enquanto o Tribunal não se pronunciar sobre o mérito, atentando-se para a confirmação da manutenção ou não da patente, recentemente concedida à empresa Gilead e posteriormente já suspensa por força de decisão judicial. 
Ressalte-se, entretanto, que a cautelar ora proposta tem motivação e objetivo bastante diversos daquele requerido pela representante (Gilead) , que pretendeu a anulação das demais propostas de PDP sob a alegação de exclusividade sua para produzir e comercializar o IFA Sofosbuvir e seus derivados. Com efeito, a cautelar ora alvitrada visa esclarecer melhor sobre a patente concedida e a efetiva exequibilidade das propostas de PDP selecionadas, consistindo na suspensão de todas as parcerias relacionadas ao objeto em epígrafe - inclusive aquela da qual é partícipe a própria empresa representante Gilead - até que o Tribunal se pronuncie quanto ao mérito dessa Representação. Não há pressupostos para concessão de cautelar na forma requerida pela representante, senão apenas conjecturas e interesse privado baseados numa alegada exclusividade para produzir e comercializar o IFA Sofosbuvir e seus derivados, seja ela respaldada no registro sanitário ou numa superveniente patente.
A medida se justifica no intuito de se conhecer mais detalhadamente o objeto e a extensão da patente concedida em 18/9/2018 pelo INPI à empresa Gilead, assim como aguardar melhor definição acerca do status dessa proteção industrial, segundo informações disponíveis, atualmente suspensa por força de decisão judicial, vale dizer, restaurando, ainda que precariamente, uma situação na qual nenhuma das desenvolvedoras interessadas possui de fato uma patente que assegure exclusividade na produção do IFA ou de seus insumos e derivados.
Ainda a respeito, há notícias de que a patente concedida à Gilead - e atualmente suspensa por medida judicial - se restringiria a uma molécula necessária à produção do medicamento, o que supostamente não seria óbice ao desenvolvimento e comercialização de medicamento genérico, por exemplo, enfim, necessitando esclarecimentos por meio da instrução processual, com suspensão cautelar dessas PDP e realização de diligências e oitivas que permitam descortinar o panorama da prendida transferência de tecnologia do IFA Sofosbuvir e seus derivados.
Plausibilidade do pedido e perigo da demora estão presentes, visto que, estando a representante Gilead correta e sendo ela detentora da alegada exclusividade para comercializar e transferir a tecnologia do IFA Sofosbuvir, a coexistência de outras PDP relacionadas ao objeto acarretariam possíveis prejuízos ao erário decorrentes de avanços para as demais fases daquelas parcerias e constituição de obrigações pecuniárias para um objeto inviável. Por outro lado, alijar sem justo motivo as demais interessadas em transferir a tecnologia em questão poderia acarretar prejuízos irreversíveis caso a patente não subsista e se entenda pela possibilidade de prosseguimento e coexistência de outra (s) parceria (s) sobre o mesmo objeto, havendo inclusive informações de que as instituições públicas brasileiras Fiocruz-Farmanguinhos e Furp já possuem o registro para o desenvolvimento do medicamento e do genérico à base do IFA Sofosbuvir, uma delas, com significativos avanços no aspecto da transferência tecnológica.
Nesse contexto, com base no poder geral de cautela, justifica-se, em caráter preliminar, determinar ao Ministério da Saúde a suspensão de todas as parcerias relacionadas ao IFA Sofosbuvir, no intuito de possibilitar a dilação da instrução processual e melhor esclarecimento acerca da subsistência e do conteúdo da patente concedida, assim como se uma eventual confirmação na esfera judicial da patente concedida à Gilead afetaria tecnicamente e nos aspectos de economicidade e exequibilidade o prosseguimento das PDP com os laboratórios públicos Fiocruz-Farmanguinhos e Furp, aparentemente, relacionadas ao mesmo objeto. Ademais, alvitramos que tal medida seja acompanhada de determinação para que sejam adotadas as providências necessárias para evitar um eventual desabastecimento do referido medicamento.
							III
De outra parte, para o caso de não ser acolhida a preliminar acima deduzida, ressaltamos que, contrariamente ao acolhimento das pretensões da empresa Gilead, ora representante, a instrução da unidade técnica ressaltou que mesmo uma superveniente proteção por patente não autoriza o acolhimento dos pedidos formulados pela representante, que almeja a anulação das demais PDP selecionadas pelo MS, tampouco invalida os fundamentos da análise realizada pela unidade técnica.
Nesse sentido, diversamente do que alega a empresa representante, a sistemática das PDP prevê a observância da propriedade industrial (artigo 14 do Anexo XCV da Portaria de Consolidação GM-MS nº . 5/2017) , mas não impede que terceiros venham a praticar atos de pesquisa e desenvolvimento com fins não-comerciais relacionados ao objeto de proteção da patente (artigos 42 e 43 da Lei 9.279/96) . Conforme ressaltado pela unidade técnica, não se vislumbram nessa hipótese prejuízos à empresa representante, visto que um eventual produto desenvolvido por terceiros sem o registro sanitário não poderá ser comercializado e, havendo patente, conferirá à sua detentora a exclusividade comercial ela enquanto perdurar.
Com efeito, pelas atuais normas regulatórias, além de estar prevista a possibilidade de coexistência de mais de uma parceria relacionada ao mesmo IFA - no intuito de aumentar a concorrência e diminuir a vulnerabilidade do SUS (artigos 16 e 24 da Portaria de Consolidação GM-MS nº . 5/2017) -, a ausência de registro sanitário e até mesmo a concessão de patente não obstam a celebração de outras parcerias para fins de pesquisa e desenvolvimento (art. 14, § 1º, VII, do Anexo XCV da Portaria de Consolidação GM/MS nº . 5/2017) . De outra parte, mesmo eventuais restrições de comercialização e uso podem ser levantadas tão logo a fabricante obtenha o referido registro na Anvisa ou, em se tratando de patente, seja ela tornada insubsistente nas hipóteses previstas em lei.
Nesse contexto, o registro sanitário do medicamento e uma eventual patente em favor da empresa Gilead seriam suas vantagens comerciais em poder atender à demanda do SUS enquanto as aquisições pudessem ocorrer somente com ela, nos termos do artigo 53 do Anexo XCV da Portaria de Consolidação GM/MS nº . 5/2017, ademais, estando condicionada a primeira aquisição em PDP à comprovação do registro sanitário do medicamento, conforme estipulado no artigo 19-T, II da Lei 8.080/1990. Tais vantagens, porém, não se convertem em direito da detentora de patente/registro de impedir outras parcerias cujos fins imediatos não sejam de natureza comercial. As normas regulatórias das PDP e do direito de propriedade industrial não respaldam uma condição de exclusividade absoluta.
Entretanto, é notável que uma proibição para fins comerciais e de uso do IFA e seus derivados por quem não detenha registro sanitário e/ou patente acarreta limitações à exequibilidade e economicidade das demais PDP selecionadas pelo Ministério da Saúde, considerando que tais negócios são usualmente remunerados pela aquisição dos medicamentos em determinados quantitativos e prazos. Mais que isso, levanta sérios questionamentos sobre a economicidade e a exequibilidade dessas PDP, já que não poderiam ser remuneradas na hipótese de subsistência de uma patente em favor da empresa Gilead, caso o objeto da proteção industrial seja realmente o mesmo cujo desenvolvimento é pretendido pelas demais, obstando uma produção e comercialização concomitantes. Entretanto, se acolhidas, a medida cautelar e as diligências propostas em caráter preliminar neste parecer são destinadas a esclarecer sobre o conteúdo e a extensão da patente concedida em 18/9/2018 pelo INPI à empresa Gilead.
Em suma, no caso de ser concedida a patente, estarão vedados a aquisição e o uso do referido IFA e seus derivados que resultem de outras parcerias enquanto durar a proteção da propriedade industrial, a nosso ver, cabendo ao Ministério da Saúde verificar previamente a sua situação -se vigente, suspensa ou tornada insubsistente - nas oportunidades de aquisição dos medicamentos no âmbito de quaisquer parcerias.
Quanto às recomendações do MPF ao Ministério da Saúde mencionadas pela empresa representante, sua arguição e seus fundamentos estão resguardados pelo princípio da independência das instâncias, não invalidando ou condicionando as conclusões do TCU sobre a matéria. A medida preliminar proposta neste parecer inclusive é orientada por um escopo maior de esclarecimento da exequibilidade e viabilidade dessas propostas de PDP para o IFA Sofosbuvir.
A nosso ver, porém, determinar a anulação das demais parcerias selecionadas - como requer a empresa representante -, em princípio, extrapola o escopo de atuação da Corte de Contas, o que não se sustenta apenas com base em registro sanitário e propriedade industrial, aliás, condições sujeitas a exceções e que ainda podem ser modificadas em decorrência de provimentos judiciais e administrativos. Também não compete ao Tribunal dizer quais parcerias devem prosseguir, o que constitui avaliação e acompanhamento da alçada do Ministério da Saúde e dos órgãos por ele coordenados - Comissão Técnica de Avaliação (CTA) e ao Comitê Deliberativo (CD) das PDP.
Quanto às alegações de falta de publicidade e justificativas para escolha das empresas privadas pelos laboratórios públicos, assim como de ausência de menção específica nos editais a respeito da transferência de tecnologia para produzir também o insumo farmacêutico ativo (IFA) Sofosbuvir - a par do próprio medicamento originado a partir dessa substância -, consideramos que foram devidamente descaracterizados na instrução da unidade técnica, cujos fundamentos, aliás, perfilhamos na íntegra, divergindo apenas quanto ao encaminhamento final para propor, em vez de improcedência, alternativamente, uma procedência parcial com determinações preventivas.
A propósito, especificamente sobre uma ausência de previsão expressa acerca da transferência de tecnologia para produzir o IFA - além do próprio medicamento dele derivado - nos editais para seleção de parceiros privados, apesar de não configurar motivo para anulação de PDP, parece oportuno expedir determinação focada em assegurar efetivamente a autossuficiência nacional. Nesse escopo, parece oportuno determinar ao Ministério da Saúde que adote providências acautelatórias sobre relações de cooperação técnica nas quais não se preveja a nacionalização do IFA com absorção tecnológica pela mesma ou por outra empresa/instituição nacional participante da PDP, conforme esclarecido nos fundamentos da proposta da unidade técnica com base na atual norma regulatória dessas parcerias (Portaria de Consolidação GM-MS nº . 5/2017) .
A medida se justifica pelo próprio objetivo de uma PDP em alcançar a autossuficiência nacional na produção do medicamento essencial, haja vista que absorver a tecnologia para produzi-lo sem, contudo, nacionalizar também a produção do IFA não retiraria o país da dependência de um mercado internacional instável e oligopolizado, sujeito a possíveis desabastecimentos e variações cambiais.
Por fim, ressalte-se que as determinações sugeridas na conclusão foram elaboradas em termos genéricos - sem mencionar dados do caso concreto - com vistas a que possam, se acolhidas, orientar a análise e acompanhamento também de outras PDP, caso seja esse o entendimento adotado pelo Tribunal com relação a registro sanitário e patentes sobre IFA e seus derivados no contexto das PDP à luz do atual arcabouço regulatório. Diversamente, caso se opte por enfocar o caso em análise, sugere-se os necessários ajustes de redação de modo a mencionar especificamente o IFA Sofosbuvir e seus derivados, a empresa detentora de patente e também aquelas cujas propostas de parceria para o referido objeto foram selecionadas pelo Ministério da Saúde.
							IV
Desse modo, com vênias por divergir do encaminhamento da Secex/Saúde (peça 56) , propomos, preliminarmente, com fulcro no art. 276 do Regimento Interno/TCU, seja concedida medida cautelar sem oitiva prévia, para expedir ao Ministério da Saúde as seguintes determinações:
Abstenha-se de praticar ou permitir que sejam praticados quaisquer atos de prosseguimento nas propostas de parcerias de desenvolvimento produtivo (PDP) selecionadas para o insumo farmacêutico ativo (IFA) Sofosbuvir - inclusive a da própria empresa Gilead, ora representante - até que o TCU se pronuncie sobre o mérito dessa Representação, adotando, ademais, na condição de órgão central do SUS, as providências necessárias para que não venha a ocorrer desabastecimento do referido medicamento.
Na sequência, alvitramos pela realização de diligências ao Instituto Nacional de Propriedade Industrial (INPI) e ao Ministério da Saúde (MS) , assim como oitiva da empresa representante e demais interessadas, entre outras medidas que venham a ser acrescentadas na instrução processual, com ênfase a clarificar nos autos a viabilidade e a exequibilidade das propostas de PDP em questão.
Se, eventualmente, o E. Relator entender pelo descabimento dessa medida cautelar sugerida em caráter preliminar, propomos, alternativamente, com fulcro no art. 62, § 2º, do Regimento Interno/TCU, que a representação seja conhecida e, no mérito, considerada parcialmente procedente, dandose ciência às partes e aos interessados acerca da deliberação que vier a ser proferida e expedindo-se ao Ministério da Saúde as seguintes determinações:
Abstenha-se de adquirir, remunerar em parceria de desenvolvimento produtivo (PDP) e disponibilizar para uso insumo farmacêutico ativo (IFA) e seus derivados oriundos de parcerias entre laboratórios públicos brasileiros e empresas que não possuam o registro sanitário e, caso haja patente concedida pelo INPI, enquanto perdurarem os efeitos de proteção da propriedade industrial, atentando-se sempre para os limites da patente concedida e para a existência de provimentos de natureza administrativa ou judicial que a suspendam ou extingam;
Avalie, sob o prisma da exequibilidade e economicidade, a viabilidade da manutenção de pluralidade de propostas de parceria de desenvolvimento produtivo (PDP) selecionadas para um mesmo insumo farmacêutico ativo (IFA) numa eventual superveniência de patente concedida pelo INPI para determinada empresa sobre o objeto da parceria, considerando que, mesmo para fins de pesquisa e desenvolvimento - ou seja, sem fins comerciais imediatos -, outras parcerias sobre o mesmo objeto não poderão ser remuneradas dentro da sistemática das PDP enquanto perdurar a proteção conferida pela patente.
Abstenha-se de permitir a aprovação e o prosseguimento de PDP para as quais não exista previsão de nacionalização da tecnologia produtiva também do insumo farmacêutico ativo (IFA) , pela mesma ou por outra instituição nacional participante da relação de cooperação técnico científica, com vistas a assegurar a efetividade de uma autossuficiência nacional na produção do medicamento essencial, adotando providências para sanar eventuais PDP - selecionadas ou em execução - atualmente existentes para as quais não haja correlata previsão de nacionalização do IFA."
	É o Relatório.

8.1. Juliana Cristina Martines (162.298/OAB-RJ), representando Gilead Sciences Farmacêutica do Brasil Ltda e Gilead Sciences Ireland UC.

Procurador Marinus Eduardo De Vries Marsico.

REPRESENTAÇÃO. PROPOSTAS DE PARCERIA PARA O DESENVOLVIMENTO PRODUTIVO (PDP) PARA A TRANSFERÊNCIA DE TECNOLOGIA DE PRODUÇÃO DE MEDICAMENTO À BASE DO IFA SOFOSBUVIR. AUSÊNCIA DE IRREGULARIDADES CAPAZES DE ENSEJAR A ANULAÇÃO DAS PROPOSTAS APRESENTADAS. REPRESENTAÇÃO JULGADA IMPROCEDENTE.

REPRESENTAÇÃO (REPR)

Secretaria de Controle Externo da Saúde (SecexSaude).

Trata-se de representação, com pedido de medida cautelar, formulada por Gilead Sciences Farmacêutica do Brasil Ltda. e Gilead Sciences Ireland UC, com fundamento no art. 113, § 1º, da Lei nº 8.666/1993 c/c o art. 237, VII, do RITCU, em que se alega a ocorrência de irregularidades nas propostas de projeto de Parceria de Desenvolvimento Produtivo - PDP apresentadas ao Ministério da Saúde pelas seguintes proponentes:
Laboratório Farmacêutico da Marinha - LFM (instituição pública) , juntamente com a empresa Cristália Produtos Químicos Farmacêuticos (entidade privada) ;
Instituto de Tecnologia em Fármacos - Farmanguinhos (instituição pública) , juntamente com as empresas Blanver Farmoquímica e Farmacêutica S/A e Microbiológica Química e Farmacêutica (entidades privadas) ;
Laboratório Químico-Farmacêutico da Aeronáutica - LAQFA (instituição pública) , juntamente com a empresa Cristália Produtos Químicos Farmacêuticos (entidade privada) ; e
Fundação para o Remédio Popular - FURP (instituição pública) , juntamente com as empresas EMS S.A. e Globe Química S.A. (entidades privadas) .
2.	Os referidos projetos de PDP têm como objeto o desenvolvimento, transferência e absorção de tecnologia para a fabricação do Insumo Farmacêutico Ativo - IFA Sofosbuvir, substância esta utilizada atualmente com alto percentual de eficácia no tratamento de hepatite C, e do respectivo medicamento.
3.	Sustenta a representante, em síntese, ser a única em condições de figurar como parceira privada em eventuais PDP a serem realizadas pelo Ministério da Saúde, por possuir o registro sanitário do único medicamento que contém o princípio ativo Sofosbuvir junto à Agência Nacional de Vigilância Sanitária - Anvisa (Sovaldi) e, ainda, por haver protocolado pedidos de patente formulados perante o Instituto Nacional de Propriedade Industrial - INPI em relação ao IFA Sofosbuvir.
4.	Daí a ocorrência das seguintes irregularidades nas mencionadas propostas de Parceria de Desenvolvimento Produtivo:
	a) impossibilidade de se realizar PDP com parceiro privado que não possua o registro do produto objeto da parceria junto à Anvisa (ausência de qualificação de técnica de outras eventuais entidades privadas) ;
	b) existência de pedidos de patente junto ao Instituto Nacional de Propriedade Industrial referentes ao IFA, ao medicamento à base de Sofosbuvir e ao uso farmacêutico, o que impediria a realização de PDP com empresa que não fosse a própria representante, ensejando potenciais danos ao erário;
	c) inexistência de procedimento adequado para a escolha da entidade privada com quem ocorreria a celebração da PDP no caso das propostas formuladas por Farmanguinhos e LAQFA (ausência de procedimento transparente) ;
	d) ausência de motivação para a seleção do parceiro privado no caso das propostas de PDP formuladas pelo LFM e pela FURP;
	e) ausência de previsão, nos editais de chamamento público relativos à PDP e nas respectivas propostas, da transferência da tecnologia de produção do IFA para a instituição pública, neles constando somente a tecnologia de fabricação do medicamento.
5.	Requereu, assim, a concessão de medida cautelar, "no sentido de impedir que o Ministério da Saúde aprove as propostas de contrato administrativo de PDP formuladas entre: (i) LFM e Cristália; (ii) Farmanguinhos, Microbiológica e Blanver; (iii) LAQFA e Cristália; e (iv) FURP e SEM", e, no mérito, seja julgada procedente a presente representação, confirmando-se o pedido de medida cautelar, determinando-se que o Ministério da Saúde se abstenha de aprovar as referidas propostas.
6.	A unidade técnica manifestou-se pela oitiva prévia do Ministério da Saúde e das instituições públicas e entidades privadas envolvidas (peças 11 a 13) .
7.	As representantes Gilead Sciences Farmacêutica do Brasil Ltda. e Gilead Sciences Ireland UC requereram o ingresso no feito como terceiras interessadas (peça 15) .
8.	Por meio de despacho datado de 6 de dezembro de 2017 (peça 18) , acolhi a proposta de oitiva prévia sugerida pela unidade técnica e determinei que, após nova manifestação da unidade técnica em relação às informações acostadas aos autos, os autos me voltassem conclusos para a apreciação da medida cautelar.
9.	Em 19 de dezembro de 2017, as representantes requereram o prosseguimento da presente representação, informando que a Procuradoria da República no Distrito Federal, por meio da Recomendação GAB-LLO 77/2017, recomendou ao Ministério da Saúde que " (...) não aprove as Parcerias de Desenvolvimento Produtivo acima mencionadas, por conterem vícios que violam os princípios da legalidade, da publicidade, da motivação, da eficiência e da economicidade, uma vez que, da forma como apresentadas, 1) não atingirão a finalidade principal a que se propõem (reduzir a dependência do SUS quanto aos medicamentos escolhidos) e 2) encerrarão riscos severos à saúde pública, bem como prejuízos ao patrimônio do Sistema Único de Saúde"  (peça 29 - grifos originais) .
10.	Em 22 de dezembro de 2017, deferi o pedido de prorrogação de prazo solicitado pelo Ministério da Saúde, considerando-se a manifestação favorável da unidade técnica (peça 34) .
11.	Em virtude das oitivas realizadas, vieram aos autos os documentos de peças 35 a 55.
12.	Remetidos os autos à Secretaria de Controle Externo da Saúde - SecexSaude, a referida unidade técnica analisou as respostas dadas às oitivas realizadas, bem como a documentação juntada aos autos, manifestando-se conclusivamente sobre o mérito da representação no sentido de que fosse a mesma conhecida e julgada improcedente, em virtude da ausência das supostas irregularidades apontadas pelas representantes (peças 56 e 57) .
13.	Em 19 de fevereiro de 2018, as representantes reiteraram pedido no sentido de que fossem admitidas nos presentes autos na condição de terceiras interessadas (peça 59) .
14.	Por meio de despacho datado de 20 de fevereiro de 2018 (peça 60) , deferi o ingresso das representantes na condição de interessadas nos presentes autos, autorizando-lhes o exercício de todas as prerrogativas processuais daí decorrentes.
15.	Vieram aos autos novas manifestações por parte das representantes Gilead Sciences Farmacêutica do Brasil Ltda. e Gilead Sciences Ireland UC reiterando as irregularidades apontadas na peça inicial, a despeito das respostas apresentadas pelas interessadas (peças 64 e 67) e do parecer da unidade técnica.
16.	Em 10 de julho de 2018, as representantes se manifestaram novamente pleiteando a remessa dos autos ao Ministério Público junto a esta Corte de Contas - MPTCU, para a elaboração de parecer sobre a matéria (peça 68) .
17.	Com fundamento no art. 11 da Lei nº 8.443/1992 e tendo em vista a relevância e a natureza da matéria, determinei o encaminhamento dos presentes autos ao Ministério Público junto a esta Corte de Contas para que se manifestasse sobre o tema tratado na representação, se assim entendesse necessário (peça 69) .
18.	Em 30 de agosto de 2018, as representantes peticionaram novamente nos autos fazendo alusão ao TC-Processo 034.611/2016-9, da Relatoria do Ministro Bruno Dantas, cujo Acórdão 1867/2018-TCU-Plenário teria reconhecido a existência de irregularidades no acordo de cooperação técnica firmado entre a Farmanguinhos e o consórcio BMK, formado pelas empresas Blanver Farmoquímica, Microbiológica Química e Farmacêutica e Karin Bruning, o que confirmaria a irregularidade suscitada na presente representação (peça 70) .
19.	Prestaram, ainda, esclarecimentos quanto ao custo atual do tratamento para a hepatite C, o qual seria equivalente a US$ 1.506,75 por paciente, valor este oferecido pelas representantes a fim de viabilizar o aditamento do contrato de fornecimento de medicamento atualmente em vigor e cujo valor seria inferior ao ofertado pela empresa Blanver ao Ministério da Saúde. Tal fato, segundo as representantes, demonstraria "o compromisso da Gilead de parceria com o Ministério da Saúde na busca pela vantajosidade econômica de seus contratos e sustentabilidade de suas iniciativas visando a eliminação da Hepatite C".
20.	Em sua manifestação, o órgão ministerial divergiu do parecer da unidade técnica, sobretudo em razão das incertezas que a confirmação da manutenção ou não da patente requerida pelas representantes poderá acarretar em relação às propostas de PDP apresentadas, propondo, no mérito, a parcial procedência da representação, a fim de que se expeça ao Ministério da Saúde as seguintes determinações:
"Abstenha-se de adquirir, remunerar em parceria de desenvolvimento produtivo (PDP) e disponibilizar para uso insumo farmacêutico ativo (IFA) e seus derivados oriundos de parcerias entre laboratórios públicos brasileiros e empresas que não possuam o registro sanitário e, caso haja patente concedida pelo INPI, enquanto perdurarem os efeitos de proteção da propriedade industrial, atentando-se sempre para os limites da patente concedida e para a existência de provimentos de natureza administrativa ou judicial que a suspendam ou extingam;
Avalie, sob o prisma da exequibilidade e economicidade, a viabilidade da manutenção de pluralidade de propostas de parceria de desenvolvimento produtivo (PDP) selecionadas para um mesmo insumo farmacêutico ativo (IFA) numa eventual superveniência de patente concedida pelo INPI para determinada empresa sobre o objeto da parceria, considerando que, mesmo para fins de pesquisa e desenvolvimento - ou seja, sem fins comerciais imediatos -, outras parcerias sobre o mesmo objeto não poderão ser remuneradas dentro da sistemática das PDP enquanto perdurar a proteção conferida pela patente.
Abstenha-se de permitir a aprovação e o prosseguimento de PDP para as quais não exista previsão de nacionalização da tecnologia produtiva também do insumo farmacêutico ativo (IFA) , pela mesma ou por outra instituição nacional participante da relação de cooperação técnico científica, com vistas a assegurar a efetividade de uma autossuficiência nacional na produção do medicamento essencial, adotando providências para sanar eventuais PDP - selecionadas ou em execução - atualmente existentes para as quais não haja correlata previsão de nacionalização do IFA"  (grifos originais) .
II
Fatos relevantes posteriores à representação
II.1 - Aprovação das propostas de PDP apresentadas apenas por Farmanguinhos e FURP
21.	As propostas de projeto de Parceria de Desenvolvimento Produtivo - PDP apresentadas ao Ministério da Saúde pelas instituições públicas mencionadas na representação foram apreciadas pelo Departamento do Complexo Industrial e Inovação em Saúde (DECIIS) , por meio do Informe Técnico 8/2017, de 14 de dezembro de 2017, tendo sido aprovadas apenas as propostas oferecidas por Farmanguinhos e pela FURP, com os seus respectivos parceiros privados (peça 31) .
22.	A representante Gilead Sciences Farmacêutica do Brasil Ltda. constou como parceira privada da proposta de PDP oferecida pelo Laboratório Farmacêutico do Estado de Pernambuco - LAFEPE, a qual foi inicialmente reprovada. Interposto recurso administrativo, foi este parcialmente provido para aprovar o projeto de PDP então apresentado.
23.	No Diário Oficial de 27 de agosto de 2018 foram publicados os Extratos de Compromisso 11 e 13/2018, tratando, respectivamente, dos termos de compromisso celebrados por Farmanguinhos e pela FURP, tendo por objetivo a Parceria para o Desenvolvimento Produtivo com fins de desenvolvimento, transferência e absorção de tecnologia do medicamento Sofosbuvir, com fundamento na Portaria 731/GM/MS, de 26 de março de 2018, e na Portaria de Consolidação 5/GM/MS, de 28 de setembro de 2017, Anexo XCV (peça 71) .
24.	A despeito de ter sido aprovada na via recursal e da notícia trazida aos autos pela representante de que houve a assinatura do termo de compromisso entre o Ministério da Saúde e a LAFEPE, não há nos autos elemento probatório da publicação do respectivo extrato.
II.2 - Deferimento do pedido de patente do IFA Sofosbuvir em favor da representante
25.	Em 19 de setembro de 2018, o Instituto Brasileiro de Propriedade Industrial - INPI outorgou em favor das representantes a patente do fármaco antiviral Sofosbuvir, comercializado sob a denominação Sovaldi, utilizado para o tratamento da hepatite C.
26.	Ajuizada ação popular contra o ato administrativo que concedeu a patente (Ação Ordinária 1019631-97.2018.4.01.3400) , o Juizado Especial de Saúde Pública Adjunto à 21ª Vara Federal da Seção Judiciária do Distrito Federal concedeu medida liminar para anular o ato administrativo do INPI que concedeu a patente do Sofosbuvir em favor das empresas Gilead Pharmasset LLC e Gilead Science Inc.
27.	Ao julgar o mérito da referida ação, o juízo federal, reconhecendo a impropriedade da via eleita (ação popular) , extinguiu o processo sem resolução de mérito, revogando a medida liminar anteriormente concedida.
28.	Contra a referida decisão foi interposto recurso dirigido à Turma Recursal do Juizado Especial Federal, estando o feito atualmente pendente de julgamento.
29.	É dizer, a patente obtida pela representante em relação ao IFA Sofosbuvir encontra-se atualmente sub judice.
II.3 - Suspensão da proposta de PDP apresentada por Farmanguinhos (Fiocruz) ao Ministério da Saúde pela Justiça Federal da Seção Judiciária do Rio de Janeiro
30.	A 8ª Vara Federal da Seção Judiciária do Rio de Janeiro deferiu tutela de urgência requerida pelas representantes nos autos da Ação Ordinária 5027709-23.2018.4.02.5101 ajuizada em face da União, da Fundação Oswaldo Cruz - Fiocruz, de Blanver Farmoquímica e Farmacêutica S.A. e de Microbiológica Química e Farmacêutica Ltda., para determinar:
" (...) 
i) que a União Federal, através do Ministério da Saúde, suspenda os trâmites da Parceria para o Desenvolvimento Produtivo - PDP - apresentada pela Fiocruz ao respectivo Ministério para o medicamento "sofosbuvir", até o julgamento final da presente demanda, abstendo-se de realizar qualquer ato administrativo relacionado à PDP;
ii) que a União Federal, através do Ministério da Saúde, abstenha-se de realizar, mediante dispensa de licitação nos termos do artigo 24, XXXIV, da Lei de Licitações, qualquer compra do medicamento "sofosbuvir" no bojo da PDP ou diretamente da Fiocruz, Blanver, Microbiológica ou Consórcio BMK;
iii) que União Federal, através do Ministério da Saúde, abstenha-se de realizar qualquer procedimento de compra direta, mediante dispensa ou inexigibilidade de licitação, referente ao medicamento "sofosbuvir", sem a realização de procedimento licitatório na modalidade pregão, diretamente com a Fiocruz, Blanver, Microbiológica ou Consórcio BMK;
iv) que União Federal, através do Ministério da Saúde, exiba a íntegra do processo administrativo de proposta de PDP submetido pela Fiocruz, em parceria com Blanver e Microbiológica (PDP-20170037) , ressalvados o sigilo e a confidencialidade previstos no artigo 206 da Lei nº  9.279/96."
31.	O principal argumento utilizado pelo juízo federal para a concessão da tutela de urgência foram os fundamentos do Acórdão 1867/2018-TCU-Plenário, que apreciou o TC-Processo 034.611/2016-9, deixando indene de dúvidas o fato de que o Acordo de Cooperação Técnico-Científica com o Consórcio BMK, para o desenvolvimento de medicamentos para tratamento de hepatite C, não atendeu aos princípios que regem as contratações públicas e instrumentos semelhantes, em particular os da publicidade, isonomia e busca da proposta mais vantajosa para a administração pública, e que a escolha de parceiros privados para assinatura de parcerias com laboratórios públicos deve ser precedida por um processo seletivo ou de pré-qualificação, salvo quando houver justificativa cabível, o que não ocorreu no caso.
32.	Diante da referida decisão, concluiu o magistrado que a Fiocruz não poderia se valer desse acordo para executar uma PDP, o que, em última análise, significaria a perpetuação de um procedimento contaminado de vício insanável, ainda que exitoso, perpetuando-se as ilegalidades constatadas pela Corte de Contas.
33.	Acrescentou, ainda, o magistrado que, embora o art. 24, XXXII, da Lei de Licitações preveja a dispensa de licitação para celebração de contratos de transferência de tecnologia de produtos estratégicos para o SUS, como é o caso dos contratos administrativos de PDP, o administrador público deve observar os princípios constitucionais que regem a administração.
34.	Assim, considerou ter havido a inobservância dos princípios da: i) impessoalidade, uma vez que não foi oportunizado que outras empresas apresentassem propostas para realização de projeto de PDP em conjunto com a Fiocruz; ii) publicidade, uma vez que somente foi possível verificar tal parceria com a publicação de lista de projetos apresentados ao Ministério da Saúde; e (iii) transparência no processo de escolha dos seus parceiros privados.
35.	Interposto recurso de agravo de instrumento perante o Tribunal Regional Federal da 2ª Região pela Fiocruz, foi este improvido.
36.	Encerrada a fase de instrução probatória na ação ordinária, os autos se encontram conclusos com o juízo monocrático para sentença.
II.4 - Do julgamento do TC-Processo 034.611/2016-9 que cuidou de representação a respeito de possíveis irregularidades relacionadas ao Acordo de Cooperação Técnico-Científica celebrado entre a Fiocruz e o Consórcio BMK (Blanver Farmoquímica Ltda., Microbiológica Química e Farmacêutica Ltda. e Karin Bruning & Cia. Ltda.) , com vistas ao desenvolvimento e posterior registro de medicamento para tratamento de hepatite C
37.	Em 2 de maio de 2016, a Fundação Oswaldo Cruz - Fiocruz/Farmanguinhos realizou Acordo de Cooperação Técnico-Científica com o consórcio BMK, integrado pelas empresas Blanver Farmoquímica Ltda., Microbiológica Química e Farmacêutica Ltda. e Karin Bruning & Cia. Ltda., cujo objeto consistiu no desenvolvimento e posterior registro de medicamento para tratamento de hepatite C.
38.	A empresa Gilead Sciences Farmacêutica do Brasil Ltda. ofereceu representação perante este Tribunal, a qual foi autuada sob o nº TC-Processo 034.611/2016-9, tendo sido sorteado como relator do feito o Ministro Bruno Dantas, alegando que o referido acordo estaria eivado dos seguintes vícios: (i) ausência de licitação e de justificativa para sua dispensa; (ii) direcionamento na contratação; (iii) ausência de justificativa de preço; e (iv) falta de comprovação da vantajosidade da contratação.
39.	Ao analisar o feito, entendeu o relator, no que foi acompanhado pelo Plenário, que o acordo de cooperação técnica não teria natureza de contrato administrativo. A um, porque não houve qualquer repasse/transferência de recursos financeiros entre as partes. A dois, porque se trata de acordo de mútua cooperação técnica visando à execução de um projeto de interesse recíproco, qual seja, o desenvolvimento do conhecimento para produção do medicamento para hepatite C.
40.	Entendeu-se também "que a motivação técnica que fundamentou o processo interno e os esclarecimentos prestados ao Tribunal compõem justificativa suficiente para a decisão da Fiocruz de firmar o referido acordo visando ao desenvolvimento do medicamento Sofosbuvir, decisão que se insere em sua esfera de discricionariedade e, estando devidamente fundamentada, não cabe ser questionada no âmbito do controle externo".
41.	A despeito de não se tratar de típico contrato administrativo, reconheceu-se que o referido acordo de cooperação teria o condão de gerar benefícios a particulares, conferindo-lhes direitos que ampliassem o seu patrimônio jurídico, daí a violação do princípio da isonomia e da transparência, na medida em que a Fiocruz não teria divulgado amplamente a sua intenção de pactuar com parceiro privado para o desenvolvimento do medicamento, além de ter sido o referido acordo tornado público somente após a sua celebração.
42.	Reconheceu-se, também, que o objeto previsto no referido acordo de cooperação foi exitosamente alcançado, segundo informado pela Fiocruz, tendo sido desenvolvido o medicamento Sofosbuvir para tratamento da hepatite C e outras doenças.
43.	Daí a edição do Acórdão 1.867/2018, cujos termos são os seguintes:
	"VISTOS, relatados e discutidos estes autos de representação a respeito de possíveis irregularidades perpetradas pela Fundação Oswaldo Cruz (Fiocruz) , relacionadas ao Acordo de Cooperação Técnico-Científica celebrado, em 2/5/2016, com o consórcio BMK, integrado pelas empresas Blanver Farmoquímica Ltda., Microbiológica Química e Farmacêutica Ltda. e Karin Bruning & Cia. Ltda., com vistas ao desenvolvimento e posterior registro de medicamento para tratamento de hepatite C.
	ACORDAM os Ministros do Tribunal de Contas da União, reunidos em sessão ordinária do Plenário, ante as razões expostas pelo Relator, em:
	9.1. com base nos arts. 235 e 237, inciso VII, do Regimento Interno/TCU, conhecer da representação e considerá-la parcialmente procedente;
	9.2. determinar à Fundação Oswaldo Cruz, nos termos do art. 237, parágrafo único, e art. 250, inciso II, do Regimento Interno do TCU, que se abstenha de prorrogar o Acordo de Cooperação Técnico-Científica celebrado com o Consórcio BMK, integrado pelas empresas Blanver Farmoquímica Ltda., Microbiológica Química e Farmacêutica Ltda. e Karin Bruning & Cia. Ltda., o qual tem por objeto o desenvolvimento e posterior registro de medicamento para tratamento de hepatite C, informando a este Tribunal, no prazo de quinze dias, as providências adotadas;
	9.3 esclarecer que a determinação ora proposta não interfere na pesquisa e na produção do medicamento Sofosbuvir e que continua a Fiocruz responsável pela adoção de medidas para evitar solução de continuidade para outros medicamentos que eventualmente possam estar sendo pesquisados e ou produzidos no âmbito do acordo em exame.
	9.4. dar ciência à Fundação Oswaldo Cruz, com fulcro no art. 7º da Resolução-TCU 265/2014 c/c o art. 237, parágrafo único, do Regimento Interno do TCU, que a celebração do Acordo de Cooperação Técnico-Científica com o Consórcio BMK (23.877.243/0001-08) , para o desenvolvimento de medicamentos para tratamento de hepatite C, não atendeu aos princípios que regem as contratações públicas e instrumentos semelhantes, em particular os da publicidade, isonomia e busca da proposta mais vantajosa para a Administração Pública, e que a escolha de parceiros privados para assinatura de parcerias com laboratórios públicos deve ser precedida por um processo seletivo ou de pré-qualificação, salvo quando houver justificativa cabível, nos termos da deliberação encerrada por meio do Acórdão 1730/2017-TCU-Plenário;
	9.5. enviar cópia deste acórdão à Fundação Oswaldo Cruz, ao Consórcio BMK (23.877.243/0001-08) , à representante e à Secex-Saúde"  (grifos acrescidos) .
44.	Opostos embargos declaratórios pelo Consórcio BMK e pela Fiocruz (Farmanguinhos) , foram estes parcialmente acolhidos pelo Acórdão 348/2019-TCU-Plenário, atribuindo-se-lhes efeitos infringentes para modificar o item 9.4 do acórdão originário, nos seguintes termos:
	"VISTOS, relatados e discutidos estes autos em que se apreciam embargos de declaração opostos por Consórcio BMK e Fundação Oswaldo Cruz em face do Acórdão 1867/2018-TCU-Plenário, por meio do qual o Tribunal julgou parcialmente procedente representação a respeito de irregularidades verificadas no Acordo de Cooperação Técnico-Científica celebrado, em 2/5/2016, entre os dois recorrentes, com vistas ao desenvolvimento e posterior registro de medicamento para tratamento de hepatite C, emitindo determinação, esclarecimento e ciência à unidade jurisdicionada,
	ACORDAM os Ministros do Tribunal de Contas da União, reunidos em Sessão do Plenário, diante das razões expostas pelo Relator, em:
	9.1. com fundamento nos arts. 32, inciso II, e 34 da Lei 8.443/1992, conhecer e acolher parcialmente os presentes embargos de declaração, atribuindo-lhes efeitos infringentes para, em substituição à ciência contida no item 9.4 do Acórdão 1867/2018-TCU-Plenário:
	9.1.1. dar ciência à Fundação Oswaldo Cruz, com fulcro no art.7º da Resolução-TCU 265/2014 c/c o art.237, parágrafo único, do Regimento Interno do TCU, de que a celebração do Acordo de Cooperação Técnico-Científica com o Consórcio BMK (23.877.243/0001-08) e o posterior estabelecimento de Parceria para o Desenvolvimento Produtivo, relacionados ao desenvolvimento de medicamentos para tratamento de Hepatite C, não atendeu aos princípios que regem as contratações públicas e instrumentos semelhantes, em particular os da publicidade, da isonomia e da busca da proposta mais vantajosa para a Administração Pública, e que, nestas hipóteses, a escolha de parceiros privados para assinatura de parcerias com laboratórios públicos deve ser precedida por um processo seletivo ou de pré-qualificação, salvo quando houver justificativa cabível, nos termos da deliberação encerrada por meio do Acórdão 1730/2017-TCU-Plenário;
	9.2. enviar este acórdão aos embargantes"  (grifos acrescidos) .
45.	Ainda irresignados com a decisão tomada por este Tribunal, o Consórcio BMK e a Fiocruz (Farmanguinhos) interpuseram pedidos de reexame contra o Acórdão 1867/2018-TCU-Plenário, modificado parcialmente pelo Acórdão 348/2019-TCU-Plenário, os quais foram assim julgados pelo Acórdão 735/2020-TCU-Plenário, da relatoria do Ministro Augusto Nardes, na sessão do último dia 1º de abril:
	"VISTOS, relatados e discutidos estes autos que tratam, nesta etapa processual, de análise de pedidos de reexame interpostos pelo Consórcio BMK e pela Fundação Oswaldo Cruz, contra o Acórdão 1867/2018-TCU-Plenário, modificado por efeito infringente pelo Acórdão 348/2019-TCU-Plenário;
	ACORDAM os ministros do Tribunal de Contas da União, reunidos em Sessão do Plenário, ante as razões expostas pelo relator e com fundamento nos arts. 33 e 48 da Lei 8.443/1992, bem assim no art. 3º, §1º, da Resolução-TCU 311/2020, em:
	9.1. rejeitar a oposição a julgamento virtual (peça 150) apresentada pelo Consórcio BMK;
	9.2. não conhecer do pedido de reexame interposto pela Fundação Oswaldo Cruz (peça 127) , ante sua intempestividade e ausência de superveniência de fatos novos;
	9.3. conhecer do pedido de reexame interposto pelo Consórcio BMK (peça 126) para, no mérito, negar-lhe provimento;
	9.4. remeter cópia deste acórdão às partes, aos órgãos/entidades interessados, bem como aos demais cientificados do acórdão recorrido, e comunicar-lhes que o relatório e o voto que a fundamentam podem ser acessados por meio do endereço eletrônico www.tcu.gov.br/acordaos."
III
Do mérito da representação
46.	Em processos anteriores versando sobre as Parcerias de Desenvolvimento Produtivo, tive a oportunidade de afirmar que os acordos de cooperação técnica celebrados sob a forma de PDPs possuem natureza jurídica de contrato administrativo, considerando-se este como sendo, de acordo com a Lei 8.666/1993, todo e qualquer ajuste celebrado entre órgãos ou entidades da administração pública e particulares, por meio do qual se estabelece acordo de vontades, para formação de vínculo e estipulação de obrigações recíprocas.
47.	A despeito da utilização da nomenclatura "acordo de cooperação técnica", verifica-se que os interesses e objetivos dos signatários do mencionado acordo são diversos, pois a administração, por meio da instituição pública (laboratório) , tem como objetivo a aquisição do know how para a produção de determinado medicamento, no caso concreto, o Sofosbuvir, e como contraprestação pela internalização e pelo fornecimento da tecnologia de produção do referido medicamento adquirirá do parceiro privado, com exclusividade, todo o medicamento para atender a demanda do Ministério da Saúde até que esteja apta a fabricar o produto, respeitado o prazo do acordo celebrado.
48.	Posto isso, em se tratando de contrato administrativo, tem indubitável incidência, no caso concreto, a Lei 8.666/1993, que certamente deverá servir de parâmetro de controle para os atos administrativos praticados pela administração pública. Outrossim, em se tratando de propostas apresentadas em 2017, as eventuais contratações deverão ser analisadas também à luz da Lei 10.973/2004, que dispõe sobre incentivos à inovação e à pesquisa tecnológica no ambiente produtivo e dá outras providências, da Portaria 2.531/2014 - MS, que "redefine as diretrizes e os critérios para a definição da lista de produtos estratégicos para o Sistema Único de Saúde (SUS) e o estabelecimento das Parcerias para o Desenvolvimento Produtivo (PDP) e disciplina os respectivos processos de submissão, instrução, decisão, transferência e absorção de tecnologia, aquisição de produtos estratégicos para o SUS no âmbito das PDP e o respectivo monitoramento e avaliação", e da Portaria 704 GM/MS, de 8/3/2017, que definiu a lista de produtos estratégicos para o Sistema Único de Saúde (SUS) , dentre os quais o Sofosbuvir.
49.	Passo agora à análise das irregularidades apontadas pelas representantes, registrando, desde já, minha anuência à percuciente manifestação da unidade técnica, a qual acolho como minhas razões de decidir, sem prejuízo de tecer as seguintes considerações.
III.1 - Irregularidade: impossibilidade de se realizar PDP com parceiro privado que não possua o registro do produto objeto da parceria junto à Anvisa (ausência de qualificação de técnica de outras eventuais entidades privadas) 
50.	A questão relacionada à necessidade do registro sanitário do medicamento objeto da PDP perante a Anvisa foi objeto de análise pelo Plenário deste Tribunal, que concluiu que a sua ausência não constitui óbice à celebração do respectivo acordo de cooperação técnica (cf. Acórdãos 544/2020, Relator Ministro Raimundo Carreiro, e 725/2018, da minha relatoria) . 
51.	Em verdade, a obtenção do registro sanitário perante o órgão competente é um dos objetivos do acordo de cooperação: nacionalizar o conhecimento para a produção do Sofosbuvir e transferir o know how de sua produção para o laboratório público. É da essência, portanto, dos projetos de PDP apresentados, o desenvolvimento do medicamento estratégico pela indústria nacional, tendo sido adotado o modelo de PDP segundo o qual "no processo de transferência de tecnologia, está previsto que a fabricação daquele princípio passará a ser realizada no Brasil. Para tanto, os parceiros público e privado buscam uma indústria farmoquímica que reúna as condições técnicas necessárias para sintetizar aquele produto, de acordo com o cronograma previsto para a PDP", aí incluídos a obtenção do registro sanitário tanto pelo parceiro privado quanto pelo laboratório público, depois de internalizada a tecnologia de fabricação.
52.	Registre-se, ademais, que, tanto a Portaria 837/2012, que estabeleceu as diretrizes para a celebração das PDP, quanto a Portaria 2.531/2014, que a sucedeu e que se encontrava vigente à época da elaboração das propostas ora impugnadas, estabeleciam que a existência prévia de registro sanitário do medicamento não constitui requisito para a formalização de uma PDP, ao dispor que "os registros do produto objeto da PDP pela instituição pública e entidade privada na ANVISA e as alterações pós-registro constarão no cronograma da PDP para desenvolvimento, transferência e absorção de tecnologia, com indicação da Resolução da ANVISA a ser seguida a depender do produto"  (art. 14, inciso V) .
53.	Tem-se, assim, que, no caso concreto, o registro do medicamento tanto pelo parceiro privado quanto pelo laboratório público é um dos objetivos da parceria para o desenvolvimento produtivo e não um dos seus pressupostos, daí a improcedência das alegações das representantes nesse particular.
54.	Por fim, não há que se cogitar de eventual violação do disposto no art. 12 da Lei 6.360/1976, que veda a industrialização, exposição à venda ou entrega ao consumidor de medicamento sem o prévio registro junto ao Ministério da Saúde, na medida que as propostas de acordo de cooperação técnica apresentadas somente prevê as atividades de industrialização, exposição à venda ou disponibilização do medicamento aos pacientes após a concessão do registro sanitário.
III.2 - Irregularidade: existência de pedidos de patente junto ao Instituto Nacional de Propriedade Industrial referentes ao IFA, ao medicamento à base de Sofosbuvir e ao uso farmacêutico, o que impediria a realização de PDP com empresa que não fosse a própria representante, ensejando potenciais danos ao erário
55.	Como visto anteriormente, após o oferecimento da presente representação, os pedidos de patentes formulados pelas representantes foram concedidos pelo Instituto Nacional de Propriedade Industrial - INPI, tendo sido os mesmos impugnados por meio de ação popular perante a Justiça Federal, encontrando-se atualmente sub judice.
56.	Ocorre que a existência de pedidos de patente ou mesmo a sua concessão propriamente dita, por si sós, não tem o condão de obstar a celebração de Parcerias de Desenvolvimento Produtivo - PDP, em face do que dispõe o inciso VII do art. 43 da Lei 9.279/1996, que regula direitos e obrigações relativos à propriedade industrial:
"Art. 42. A patente confere ao seu titular o direito de impedir terceiro, sem o seu consentimento, de produzir, usar, colocar à venda, vender ou importar com estes propósitos:
I - produto objeto de patente;
II - processo ou produto obtido diretamente por processo patenteado.
Art. 43. O disposto no artigo anterior não se aplica:
 (...) 
VII - aos atos praticados por terceiros não autorizados, relacionados à invenção protegida por patente, destinados exclusivamente à produção de informações, dados e resultados de testes, visando à obtenção do registro de comercialização, no Brasil ou em outro país, para a exploração e comercialização do produto objeto da patente, após a expiração dos prazos estipulados no art. 40. (Incluído pela Lei nº 10.196, de 2001) "  (grifos acrescidos) .
57.	Como se vê, o inciso VII do art. 43 da Lei de Propriedade Industrial excepciona os direitos patentários em relação a atos praticados por terceiros "destinados exclusivamente à produção de informações, dados e resultados de testes, visando à obtenção do registro de comercialização, no Brasil ou em outro país, para a exploração e comercialização do produto objeto da patente", ou seja, excepciona a pesquisa destinada à elaboração, fabricação ou produção do produto patenteado, justamente o objeto das propostas de PDP impugnadas, ressalvando, no entanto, a possibilidade de sua exploração e comercialização após a expiração dos prazos legais de sua vigência.
58.	Observe-se que a questão relacionada, especificamente, aos pedidos de patente do Sofosbuvir foi tangenciada por este Tribunal por ocasião do julgamento do TC-Processo 034.611/2016-9, in verbis:
"17. Ou seja, fica claro que, diante da política comercial do grupo Gillead Sciences, de manter o fornecimento do medicamento para o Brasil a alto custo (US$ 84 mil/tratamento, por pessoa, por 12 semanas) , e considerando a importância do mesmo para os tratamentos a serem disponibilizados pelo SUS de maneira universal a todos os cidadãos brasileiros, a Fiocruz optou por firmar o acordo para desenvolver a fórmula do produto com outros parceiros. Em sua resposta aos questionamentos pontuados na oitiva, a jurisdicionada esclareceu o seguinte (peça 71, p. 11-12) :
17.1.	Ao firmar o acordo, a Fiocruz tinha ciência da existência de pedidos de patente do medicamento Sofosbuvir junto ao INPI e das proteções legais decorrentes da concessão de patente. Não obstante, o domínio do processo produtivo do medicamento Sofosbuvir era de suma importância no âmbito da política pública farmacêutica de acesso universal ao tratamento da hepatite C, independentemente do cenário relativo à proteção patentária ao Sofosbuvir, domínio esse que também possibilita ao país melhor posição negocial para aquisição do medicamento comercializado pela representante no Brasil;
17.2.	Destacou que o art. 43 da Lei 9.279/1996 (Lei da Propriedade Industrial) estabelece a chamada "exceção bolar", mecanismo que permite a realização de atos relacionados à invenção protegida por patente, destinados, exclusivamente, à produção de informações, dados e resultados de testes, visando à obtenção do registro de comercialização do produto objeto da patente após a expiração da mesma (...) ;
17.3.	Em sua avaliação técnica, dominando todo o processo produtivo do Sofosbuvir e estando apta a produzir o medicamento, poderá, conforme o caso, atender rapidamente à demanda do SUS, respeitando os direitos obtidos por quem adquire patente, caso seja concedida à representante."  (cf. Acórdão 1867/2018-TCU-Plenário - grifos acrescidos) .
59.	Em outra deliberação, consubstanciada no Acórdão 544/2020, da relatoria do Ministro Raimundo Carreiro, o Plenário deste Tribunal considerou que a existência do pedido de patente não impede a realização da PDP, havendo, inclusive, nos procedimentos pertinentes aos mencionados acordos de cooperação técnica, regramento específico referente à propriedade industrial.
60.	No caso concreto, a Portaria 2.531/2014 assim estabeleceu no seu art. 14, inciso III:
"Art. 14. A elaboração de proposta de projeto de PDP observará as seguintes diretrizes:
 (...) 
III - quanto à propriedade intelectual:
a) a pesquisa, o desenvolvimento e a fabricação dos produtos a serem adquiridos no âmbito da PDP seguirão a legislação vigente; e
b) devem ser informados os números dos documentos das patentes concedidas ou em processamento no país, relacionados à produção e transferência de tecnologia do produto objeto de PDP, indicando seus respectivos titulares e a sua vigência;"
61.	Do exposto, resulta que a existência de pedidos de patente ou mesmo a patente já concedida, por si sós, não tem o condão de obstar a realização de uma PDP.
62.	A concessão da patente após o oferecimento das propostas, dependendo dos termos em que foi deferida, poderá, sim, tornar inviável economicamente a realização da parceria. Poderá, ainda, ensejar a readequação da PDP, acarretando a sua alteração como forma de se promover o reequilíbrio econômico-financeiro do contrato celebrado. Não impede, contudo, de antemão, o oferecimento de propostas de PDP e sua posterior assinatura, constatada a sua viabilidade econômica e a inexistência de prejuízo ao erário, o que deverá ser observado em relação a cada caso concreto, ou seja, em relação a cada proposta apresentada.
III.3 - Irregularidade: inexistência de procedimento adequado para a escolha da entidade privada com quem ocorreria a celebração da PDP no caso das propostas formuladas por Farmanguinhos e LAQFA (ausência de procedimento transparente) ;
63.	Como visto anteriormente, o Ministério da Saúde, por meio do Departamento do Complexo Industrial e Inovação em Saúde (DECIIS) , aprovou apenas as propostas de PDP oferecidas por Farmanguinhos e pela FURP, com os seus respectivos parceiros privados, além da apresentada pela LAFEPE que teve como uma dos parceiros privados a própria representante, restando, assim, quanto ao presente tópico, prejudicadas as alegações deduzidas pelas representantes no tocante à proposta oferecida pela LAQFA.
64.	A irregularidade ora em análise, portanto, se circunscreverá à proposta de PDP formulada por Farmanguinhos, fazendo-se necessário, no entanto, alguns esclarecimentos no tocante ao que restou decidido por este Tribunal nos autos do TC-Processo 034.611/2016-9, da relatoria do Ministro Bruno Dantas.
65.	O referido processo, como visto, tratou de representação formulada contra acordo de cooperação técnico-científica, realizado em 2 de maio de 2016, entre a Fundação Oswaldo Cruz - Fiocruz/Farmanguinhos e o consórcio BMK, integrado pelas empresas Blanver Farmoquímica Ltda., Microbiológica Química e Farmacêutica Ltda. e Karin Bruning & Cia. Ltda., cujo objeto consistiu no desenvolvimento e posterior registro de medicamento para tratamento de hepatite C.
66.	O referido acordo, ao que parece, foi celebrado com fundamento no art. 3º da Lei 10.973/2004 (Lei de Inovação Tecnólogica) , cujo objetivo é o estímulo à construção de ambientes especializados e cooperativos de inovação, in verbis:
"Art. 3º A União, os Estados, o Distrito Federal, os Municípios e as respectivas agências de fomento poderão estimular e apoiar a constituição de alianças estratégicas e o desenvolvimento de projetos de cooperação envolvendo empresas, ICTs e entidades privadas sem fins lucrativos voltados para atividades de pesquisa e desenvolvimento, que objetivem a geração de produtos, processos e serviços inovadores e a transferência e a difusão de tecnologia. (Redação pela Lei nº 13.243, de 2016) 
Parágrafo único. O apoio previsto no caput poderá contemplar as redes e os projetos internacionais de pesquisa tecnológica, as ações de empreendedorismo tecnológico e de criação de ambientes de inovação, inclusive incubadoras e parques tecnológicos, e a formação e a capacitação de recursos humanos qualificados. (Redação pela Lei nº 13.243, de 2016) "
67.	No bojo do referido processo, o Relator do feito, no que foi acompanhado pelo Plenário deste Tribunal, considerou que o referido acordo não possuía natureza jurídica de típico contrato administrativo. 
68.	Nada obstante isso, reconheceu-se que o mencionado acordo de cooperação teria o condão de gerar benefícios a particulares, conferindo-lhes direitos que ampliassem o seu patrimônio jurídico ou que lhe pudessem trazer alguma vantagem econômica posterior, daí a violação do princípio da isonomia e da transparência, na medida em que a Fiocruz não teria divulgado amplamente a sua intenção de pactuar com parceiro privado para o desenvolvimento do medicamento.
69.	Como, no entanto, por ocasião do julgamento do processo, o objeto do acordo já havia sido alcançado, vale dizer, o medicamento destinado ao tratamento da hepatite C à base do IFA Sofosbuvir já havia sido desenvolvido pelo laboratório público e suas parceiras privadas, este Tribunal, a meu ver, aplicando a teoria do fato consumado, limitou-se a declarar a nulidade do acordo de forma prospectiva, proibindo a sua prorrogação, senão vejamos:
"9.2. determinar à Fundação Oswaldo Cruz, nos termos do art. 237, parágrafo único, e art. 250, inciso II, do Regimento Interno do TCU, que se abstenha de prorrogar o Acordo de Cooperação Técnico-Científica celebrado com o Consórcio BMK, integrado pelas empresas Blanver Farmoquímica Ltda., Microbiológica Química e Farmacêutica Ltda. e Karin Bruning & Cia. Ltda., o qual tem por objeto o desenvolvimento e posterior registro de medicamento para tratamento de hepatite C, informando a este Tribunal, no prazo de quinze dias, as providências adotadas;
9.3 esclarecer que a determinação ora proposta não interfere na pesquisa e na produção do medicamento Sofosbuvir e que continua a Fiocruz responsável pela adoção de medidas para evitar solução de continuidade para outros medicamentos que eventualmente possam estar sendo pesquisados e ou produzidos no âmbito do acordo em exame."
70.	Observo que confere respaldo jurídico à referida deliberação o disposto nos artigos 21 e 24 da Lei de Introdução às Normas do Direito Brasileiro:
"Art. 21. A decisão que, nas esferas administrativa, controladora ou judicial, decretar a invalidação de ato, contrato, ajuste, processo ou norma administrativa deverá indicar de modo expresso suas consequências jurídicas e administrativas. (Incluído pela Lei nº 13.655, de 2018) (Regulamento) 
Parágrafo único. A decisão a que se refere o caput deste artigo deverá, quando for o caso, indicar as condições para que a regularização ocorra de modo proporcional e equânime e sem prejuízo aos interesses gerais, não se podendo impor aos sujeitos atingidos ônus ou perdas que, em função das peculiaridades do caso, sejam anormais ou excessivos. (Incluído pela Lei nº 13.655, de 2018) 
Art. 24. A revisão, nas esferas administrativa, controladora ou judicial, quanto à validade de ato, contrato, ajuste, processo ou norma administrativa cuja produção já se houver completado levará em conta as orientações gerais da época, sendo vedado que, com base em mudança posterior de orientação geral, se declarem inválidas situações plenamente constituídas. (Incluído pela Lei nº 13.655, de 2018) (Regulamento) 
Parágrafo único. Consideram-se orientações gerais as interpretações e especificações contidas em atos públicos de caráter geral ou em jurisprudência judicial ou administrativa majoritária, e ainda as adotadas por prática administrativa reiterada e de amplo conhecimento público. (Incluído pela Lei nº 13.655, de 2018) "
71.	O presente processo de representação, de forma diversa do TC-Processo 034.611/2016-9, trata especificamente da proposta de PDP apresentada por Farmanguinhos, tendo como parceiras privadas as empresas Blanver Farmoquímica Ltda. e Microbiológica Química e Farmacêutica Ltda e não o consórcio BMK.
72.	Note-se que apenas em 8 de março de 2017, ou seja, mais de um ano depois da celebração do acordo de cooperação técnico-científica tratado no TC-Processo 034.611/2016-9, houve, por meio da Portaria 704, a inclusão do Sofosbuvir na lista de produtos estratégicos para o SUS, ensejando a prorrogação do prazo para submissão de propostas de Parceria para Desenvolvimento Produtivo para o ano de 2017, conforme Informe Técnico 1/2017, de 29 de junho de 2017:
"Informa-se que, excepcionalmente para o ano de 2017, o período para submissão de proposta de projeto de PDP junto à Secretaria de Ciência, Tecnologia e Insumos Estratégicos (SCTIE/MS) , de que trata o Art. 13 da Portaria GM/MS nº 2.531/2014, será prorrogado por até 120 dias·após a publicação da referida lista de produtos estratégicos para o SUS; sendo o novo prazo estabelecido na data de 06 de julho de 2017."
73.	Tem-se, assim, que são diversos os objetos tratados no TC-Processo 034.611/2016-9 e na presente representação. Conforme bem lembrou Farmanguinhos em sua defesa (peças 49 a 54) , além de possuírem parceiros privados diversos, o acordo de cooperação técnico-científico tratado naqueles autos: i) é anterior à proposta de PDP para a produção do medicamento Sofosbuvir e anterior, até mesmo, à inclusão do referido medicamento na lista de produtos estratégicos do SUS, o que só ocorreu em 2017; ii) não foi assinado, portanto, no âmbito de uma PDP e nem mesmo visando, à época, à apresentação de uma proposta de PDP, já que o Sofosbuvir sequer figurava na lista do SUS, além de não possuir as características básicas de um contrato de PDP, com o pagamento de preço mediante o estabelecimento de exclusividade na comercialização do produto final; e iii) destinava-se à pesquisa e desenvolvimento envolvendo a formação de uma plataforma de medicamentos para tratamento de hepatite C e não apenas à produção do Sofosbuvir.
74.	Posto isso, entendo que a análise a ser empreendida nos presentes autos deve se dar de forma independente e destacada do que restou decidido nos autos do TC-Processo 034.611/2016-9, sem embargo, no entanto, de, necessariamente, ter que se levar em consideração uma questão fática que, a meu ver, não pode ser desprezada, qual seja, o êxito alcançado na cooperação técnico-científica anteriormente celebrada, já que entre a assinatura do referido acordo e a apresentação da proposta de PDP por Farmanguinhos os seguintes avanços foram obtidos: i) a síntese do IFA está estabelecida (atualmente, a Microbiológica domina a tecnologia para a produção do IFA em território nacional; ii) a produção dos lotes necessários para o desenvolvimento da formulação e produção dos lotes pilotos do comprimido foi realizada; iii) os estudos de Equivalência Farmacêutica e Bioequivalência foram concluídos com sucesso; e iv) o registro sanitário do medicamento junto à Anvisa já havia sido solicitado.
75.	Ora, a despeito deste Tribunal de Contas haver reconhecido a nulidade do acordo de cooperação técnico-científico anteriormente celebrado por este Tribunal de Contas, os resultados por ele obtidos, quais sejam, o domínio da tecnologia para a produção do IFA Sobosfuvir em território nacional e a realização de estudos em estágio avançado para a fabricação do respectivo medicamento, não podem ser negados pelo Direito e devem produzir consequências fáticas e jurídicas, aplicando-se ao caso, a meu ver, a teoria normativa dos fatos já reconhecida em sede de controle concentrado de constitucionalidade pelo Supremo Tribunal Federal, segundo a qual, em determinadas situações, as relações fáticas devem ser mantidas, produzindo seus regulares efeitos, mesmo que eivadas de inconstitucionalidade (cf. ADIn 2.240/BA, ADIn 3.689/PA) .
76.	Posto isso, entendo não ter havido qualquer irregularidade no procedimento adotado pela Farmanguinhos para a escolha das entidades privadas visando à celebração de uma Parceria de Desenvolvimento Produtivo com o Ministério da Saúde.
77.	A Portaria 2.531/2014, vigente à época do oferecimento da proposta ora impugnada, estabelecia as diretrizes para a celebração das PDP e nada dispôs sobre a forma como deveria se dar a seleção dos parceiros privados por parte da instituição pública proponente de um eventual acordo de parceria.
78.	A referida questão só foi abordada por ocasião do julgamento do Acórdão 1730/2017-TCU-Plenário, da minha relatoria, o qual, a partir de uma análise da natureza jurídica das PDP, assim decidiu:
"9.1. determinar ao Ministério da Saúde, com fulcro nos arts. 43, I, da Lei nº 8.443/1992 e  250, II, do Regimento Interno do TCU, que, no prazo de 60 dias:
 (...) 
9.1.2. inclua, entre os critérios para aprovação da PDP, a verificação de que a escolha da entidade particular pelo laboratório público observou os princípios constitucionais do art. 37 da Constituição Federal de 1988, em particular os da publicidade, legalidade e moralidade, como também os princípios e as normas insculpidos nos arts. 3º, 4º, 26 e 41 da Lei nº 8.666/1993;
9.1.3. oriente os laboratórios públicos sobre a necessidade de realizar um processo seletivo ou de pré-qualificação do parceiro privado, justificando adequadamente quando a sua realização for inviável".
79.	No caso concreto, como bem observou a unidade técnica, a proposta de PDP apresentada por Farmanguinhos é anterior à referida deliberação, havendo precedentes deste Tribunal no sentido de se dispensar, nessas hipóteses, a exigência do processo seletivo ou de pré-qualificação do parceiro privado quando se encontrar devidamente motivada a referida escolha sob os aspectos técnicos e econômicos, nos termos do art. 26, parágrafo único, inciso II, da Lei 8.666/1993.
80.	Observe-se, ainda, que as hipóteses previstas no artigo 24 da Lei 8.666/1993 foram acrescidas pelas Leis 12.715/2012 e 13.204/2015, fazendo alusão à dispensa de licitação nas seguintes contratações, respectivamente:
"XXXII - na contratação em que houver transferência de tecnologia de produtos estratégicos para o Sistema Único de Saúde - SUS, no âmbito da Lei no 8.080, de 19 de setembro de 1990, conforme elencados em ato da direção nacional do SUS, inclusive por ocasião da aquisição destes produtos durante as etapas de absorção tecnológica. (Incluído pela Lei nº 12.715, de 2012) 
XXXIV - para a aquisição por pessoa jurídica de direito público interno de insumos estratégicos para a saúde produzidos ou distribuídos por fundação que, regimental ou estatutariamente, tenha por finalidade apoiar órgão da administração pública direta, sua autarquia ou fundação em projetos de ensino, pesquisa, extensão, desenvolvimento institucional, científico e tecnológico e estímulo à inovação, inclusive na gestão administrativa e financeira necessária à execução desses projetos, ou em parcerias que envolvam transferência de tecnologia de produtos estratégicos para o Sistema Único de Saúde - SUS, nos termos do inciso XXXII deste artigo, e que tenha sido criada para esse fim específico em data anterior à vigência desta Lei, desde que o preço contratado seja compatível com o praticado no mercado. (Incluído pela Lei nº 13.204, de 2015) "
81.	Tem-se, assim, que, no âmbito das PDP, a ausência de competitividade na escolha do parceiro privado estará justificada, desde que atendido o disposto no inciso II do parágrafo único do art. 26, notadamente a apresentação de justificativa técnica que demonstre que a escolha dos parceiros privados seria a opção mais vantajosa sob os aspectos técnicos e econômicos.
82.	No caso concreto, a proposta apresentada por Farmanguinhos apresentou a seguinte justificativa técnica para a escolha dos parceiros privados:
"Motivação da (s) instituição (ões) pública (s) para escolha da (s) entidade (s) privada (s) detentora (s) ou desenvolvedora (s) da tecnologia do produto acabado:
As empresas Blanver Farmoquímica Ltda, Microbiológica Química e Farmacêutica Ltda e Karin Bruning & CIA Ltda. dotadas de larga experiência nas atividades de desenvolvimento, produção e consultoria relacionadas a medicamentos e insumos farmacêuticos ativos (IFAs) , constituíram um consórcio com o objetivo principal de desenvolver medicamentos de alto custo para tratamento da Hepatite C e, especialmente, visando a produção nacional do Sofosbuvir. No contexto do consórcio a Blanver será a detentora do registro sanitário do medicamento e assumirá a responsabilidade por transferir a tecnologia farmacêutica à Fiocruz. O consórcio já concluiu diversas etapas críticas do processo de desenvolvimento do Sofosbuvir, dentre as quais podem ser citadas: a) caracterização do IFA; b) obtenção de padrões (IFA e substâncias relacionadas) ; c) desenvolvimento de métodos analíticos; d) estabilidade acelerada preliminar do IFA; e) validação dos métodos analíticos e f) desenvolvimento farmacotécnico, dentre outras. Considerando que a iniciativa do Consórcio BMK está em consonância não apenas com a missão institucional da Fundação Oswaldo Cruz, mas ainda, com os objetivos da política de Parcerias para o Desenvolvimento Produtivo (PDP) , dentre os quais podemos citar: a) ampliar o acesso da população a produtos estratégicos e diminuir a vulnerabilidade do SUS; b) reduzir as dependências produtiva e tecnológica para atender as necessidades de saúde da população brasileira a curto: médio e longo prazos, seguindo os princípios constitucionais do acesso universal e igualitário às ações e aos serviços de saúde; c) fomentar o desenvolvimento tecnológico e o intercâmbio de conhecimentos para a inovação no âmbito das instituições públicas e das entidades privadas, contribuindo para o desenvolvimento do CEIS e para torna-las competitivas e capacitadas; d) promover o desenvolvimento e a fabricação em território nacional de produtos estratégicos para o SUS; e e) estimular o desenvolvimento da rede de ·produção pública no País e do seu papel estratégico para o SUS, a Fiocruz e o Consórcio BMK firmaram, em 02 de maio de 2016, um Acordo de Cooperação Técnico-Científica que tem por objetivo central garantir à Fiocruz o acesso à tecnologia de produção do medicamento Sofosbuvir, bem como acompanhar as etapas de desenvolvimento do seu respectivo IFA. Com o objetivo de fortalecer a parceria inicialmente instituída e assegurar todos os benefícios para o CEIS e para a população, as Partes entenderam que será proveitoso apresentar uma proposta de Projeto de PDP, que institucionalizará a cooperação e promoverá o seu enquadramento ao regramento das Parcerias para o Desenvolvimento Produtivo. A escolha da Blanver para atuar como parceiro privado responsável pela transferência da tecnologia do produto acabado se justifica: a) em função da sua forte tradição em exportação na área de integração produtiva, farmoquímica e de adjuvantes farmacêuticos; b) em razão dos seus investimentos, em conjunto com as demais empresas do Consórcio BMK, no desenvolvimento de agentes de ação direta de 2ª geração em Hepatite C, especialmente Sofosbuvir, Daclatasvir e Simeprevir, que garantiram profundo know how relacionado ao processo de produção do Sofosbuvir e c) em função da cooperação já estabelecida entre a Fiocruz e o Consórcio BMK.
Motivação da (s) instituição (ões) pública (s) para escolha da (s) instituiçõe (s) pública (s) ou da (s) entidade (s) privada (s) detentora (s) /produtora (s) local (is) da tecnologia do componente tecnológico crítico:
 (...) 
A escolha da Microbiológica para atuar como parceiro privado responsável pela transferência da tecnologia do produto acabado se justifica: a) em função da sua forte tradição em pesquisa, desenvolvimento e produção (GMP) de sínteses verticalizadas, em escala industrial, de nucleosídeos antivirais, tais como zidovudina, estavudina e lamivudina; imunomoduladores, tais como talidomida, azatioprina, mercaptopurina e tioguanina; e, ainda, no desenvolvimento de tecnologias para novas moléculas e seus intermediários, em pequena, média e grande escala, tais como telbivudina (L-timidina) , valopicitabina, racivir, emtricitabina, dentre outras; b) em função do domínio que a Microbiológica já possui na produção em escala industrial do IFA/componente tecnológico crítico objeto desta PDP, assim como a detenção de processos de fabricação e metodologias analíticas validados, controle do polimorfismo (até agora foram descritos oito polimorfos do Sofosbuvir) e estudos de estabilidade em fase avançada. A Microbiológica, como participante do Consórcio BMK, produziu lotes pioneiros de Sofosbuvir, tanto para o desenvolvimento farmacêutico (1 Kg em 2014) , quanto para a produção dos lotes pilotos destinados aos ensaios de equivalência farmacêutica e biodisponibilidade (3 x 6 Kg em 2015) , bem como forneceu todo o suporte analítico e desenvolveu o preparo de substâncias relacionadas ao processo produtivo também foi desenvolvido pela c) em função da cooperação já estabelecida entre a Fiocruz e o Consórcio BMK."  (grifos acrescidos) .
83.	Como se vê, a escolha dos parceiros privados pela Farmanguinhos no âmbito da proposta de PDP apresentada se deu, sobretudo, em razão dos resultados alcançados pelo Acordo de Cooperação Técnico-Científico anteriormente celebrado e tido por ilegal por este Tribunal de Contas (Acórdão 1867/2018-TCU-Plenário) .
84.	Tais resultados, conforme afirmei anteriormente, constituem-se em um dado fático que não pode ser negado pelo Direito e a ele se impõe, não se mostrando, a meu ver, consentâneo com o princípio da proporcionalidade ou da razoabilidade se exigir que Farmanguinhos promova chamamento público de outros parceiros privados para a formalização da proposta de PDP, considerando-se o êxito já alcançado no acordo anteriormente celebrado e no âmbito do qual já foram alocados recursos humanos e financeiros por todos os participantes.
85.	O interesse público, no caso concreto, será melhor atendido ao se conferir eficácia aos resultados do acordo anteriormente celebrado, conforme reconheceu o próprio item 9.3 do Acórdão 1867/2018-TCU-Plenário (9.3 esclarecer que a determinação ora proposta não interfere na pesquisa e na produção do medicamento Sofosbuvir e que continua a Fiocruz responsável pela adoção de medidas para evitar solução de continuidade para outros medicamentos que eventualmente possam estar sendo pesquisados e ou produzidos no âmbito do acordo em exame) , não tendo havido, de outro lado, por parte das representantes, a produção de qualquer prova no sentido de infirmar a competência técnica das parceiras privadas escolhidas pela Farmanguinhos.
86.	Entendo, assim, estar justificada a escolha da Blanver e da Microbiológica para a celebração da PDP, não havendo que se falar, portanto, em violação dos princípios constitucionais da transparência e da impessoalidade, tampouco do disposto no art. 26, parágrafo único, inciso II, da Lei 8.666/1993.
III.4 - Irregularidade: ausência de motivação para a seleção do parceiro privado no caso das propostas de PDP formuladas pelo LFM e pela FURP
87.	Como visto anteriormente, o Ministério da Saúde, por meio do Departamento do Complexo Industrial e Inovação em Saúde (DECIIS) , aprovou apenas as propostas de PDP oferecidas por Farmanguinhos e pela FURP, com os seus respectivos parceiros privados, além da apresentada pela LAFEPE que teve como um dos parceiros privados a própria representante, restando, assim, quanto ao presente tópico, prejudicadas as alegações deduzidas pelas representantes no tocante à proposta oferecida pela LFM.
88.	A irregularidade ora em análise, portanto, se circunscreverá à proposta de PDP formulada pela FURP.
89.	Consoante se extrai dos autos, a FURP escolheu seus parceiros privados por meio do Edital de Chamamento Público 2/2017, que teve por objeto "localizar fontes e métodos de Transferência de Tecnologia para a produção e comercialização de medicamentos e transferência de tecnologia da síntese e produção em escala industrial do Insumo Farmacêutico ativo (IFA) para indústria farmoquímica nacional", dentre eles o Sofosbuvir, conforme consta do item 1 e subitem 1.1 do respectivo instrumento convocatório.
90.	Os critérios para a seleção dos parceiros privados constou do aludido instrumento convocatório, o qual foi tornado público por meio de publicações ocorridas em diário oficial e em outros jornais de grande circulação. Tanto é assim que as representantes apresentaram impugnação ao edital, a qual foi motivadamente indeferida pelo referido laboratório público.
91.	De acordo com a FURP, o chamamento público para o medicamento à base de Sofosbuvir ensejou a apresentação de propostas por duas empresas: a empresa EMS S.A., associada com a empresa Globe Química S.A.; e a empresa Cristália Produtos Químicos Farmacêuticos Ltda., sendo que, de acordo com os critérios estabelecidos em edital, constatou-se a ocorrência de empate entre as duas propostas, que, ao final, foi resolvido por meio de sorteio, realizado em sessão pública, nos termos do artigo 45, § 2º, da Lei 8.666/1993, resultando como selecionada a primeira empresa.
92.	A seleção do parceiro privado no caso da proposta de PDP formulada pela FURP encontra-se, portanto, motivada no resultado obtido a partir da realização do processo de chamamento público, em relação ao qual não se verificou a ocorrência de qualquer irregularidade.
93.	Nesse particular, registro o seguinte trecho da manifestação da unidade técnica, verbis:
"88. Também se mostra improcedente a suposta existência de irregularidade no procedimento seletivo efetuado pela Furp, no sentido de que, apesar dos esclarecimentos oferecidos à instituição pública quanto à inviabilidade de selecionar outra empresa que não fosse a representante, houve a escolha das empresas EMS e Globe. Nos termos descritos nos parágrafos 20- 31 deste pronunciamento, não há impedimento à realização de PDP junto a um parceiro privado que não detenha o registro sanitário do objeto da PDP. Embora se mostre preferível a celebração de parceria com empresa que possua o registro, isso não significa que o registro sanitário garanta a exclusividade da parceria à empresa detentora dele e que não se deva realizar o processo seletivo.
89. Diante do apresentado, caberá propor a improcedência quanto à suposta ausência de motivação para a escolha do parceiro privado do LFM e da Furp, uma vez que restou comprovada a realização de processos seletivos por parte dessas instituições públicas e que as alegadas impropriedades referentes a esses processos seletivos não se sustentaram"  (grifos acrescidos) .
III.5 - Irregularidade: ausência de previsão, nos editais de chamamento público relativos à PDP e nas respectivas propostas, da transferência da tecnologia de produção do IFA para a instituição pública, neles constando somente a tecnologia de fabricação do medicamento
94.	Por fim, alegam as representantes que, em um contrato administrativo de PDP, as entidades privadas parceiras possuem a obrigação de transferir para a entidade pública a tecnologia de fabricação do medicamento como produto final, assim como a tecnologia de produção do IFA. Essa obrigação decorreria dos objetivos da PDP e das disposições da Portaria GM/MS 2531/2014.
95.	Quanto a essa questão, limito-me a, inicialmente, subscrever in totum a percuciente análise empreendida pela unidade técnica, verbis:
Assiste razão à empresa representante ao afirmar que o contrato de PDP exige a transferência de tecnologia de fabricação do IFA. Todavia, equivoca-se ao dizer que essa transferência de tecnologia precisa ter como destinatário o laboratório público.
Com relação a isso, a Portaria de Consolidação GM/MS 5/2017, Anexo XCV, art. 14, I, (peça 9, p. 389) estabelece que, quanto aos sujeitos participantes da proposta de projeto, deve-se indicar:
a) a instituição pública responsável pela absorção da tecnologia e fabricação do produto ao final da fase de internalização de tecnologia da PDP;
b) a entidade privada detentora ou desenvolvedora da tecnologia do produto, que será responsável pela transferência da tecnologia à instituição pública;
c) a instituição pública ou entidade privada desenvolvedora nacional e produtora local do insumo farmacêutico ativo (IFA) ou componente tecnológico crítico; e
Observa-se que a norma estabelece como sujeitos participantes o laboratório público responsável por absorver a tecnologia, o parceiro privado detentor da tecnologia do produto e que realizará a transferência tecnológica, assim como uma instituição desenvolvedora nacional e produtora local do IFA, que poderá ser pública ou privada. Caso a transferência da tecnologia de produção do IFA tivesse de ser direcionada necessariamente ao laboratório público não haveria a necessidade de a norma estabelecer um terceiro partícipe e incumbir-lhe a responsabilidade pela produção do IFA, uma vez que essa responsabilidade restaria ao laboratório público.
Em reforço a isso, o art. 59, do Anexo XCV, da mencionada portaria (peça 9, p. 393) , assim dispõe:
Art. 59. Após finalização da PDP e concluído o processo de desenvolvimento, transferência e absorção de tecnologia pela instituição pública e entidade privada, as aquisições do produto que foi objeto de PDP não serão mais realizadas sob o rito disciplinado na Seção anterior. (grifos nossos) 
Portanto, nos casos em que houver a participação de uma entidade privada responsável pela produção local do IFA, o laboratório público e essa entidade privada absorverão a tecnologia. O laboratório público absorverá a tecnologia de fabricação do medicamento, enquanto a entidade privada, a tecnologia de produção do IFA.
O art. 68, IX, do Anexo XCV, da Portaria de Consolidação GM/MS 5/2017 (peça 9, p. 393) , traz regramento que confirma a conclusão expressa no parágrafo anterior. Assim, disciplina que a instituição pública proponente e executora da PDP possui a responsabilidade de garantir, junto ao parceiro privado, a internalização da produção nacional do IFA. Essa internalização, consoante antes mencionado, poderá se dar mediante a transferência da tecnologia de produção do IFA à entidade privada desenvolvedora nacional e produtora local.
Além disso, o art. 14, VI, do Anexo XCV, da Portaria de Consolidação GM/MS 5/2017 (peça 9, p. 390) traz o seguinte regramento acerca da proposta de projeto de PDP:
VI - quanto ao grau de integração produtiva:
a) previsão da internalização da tecnologia pela instituição pública;
b) em caso de utilização, no início do projeto, de IFA ou de componente tecnológico crítico internacional, devem ser apontados os fabricantes e locais de fabricação;
c) demonstração de que a entidade privada praticará um grau de integração produtiva em território nacional pertinente com a produção nacional do produto objeto da PDP, sendo que:
1. para produtos de síntese química e síntese mista, o projeto deve contemplar a verticalização nacional de etapas produtivas significativas para o parque produtivo nacional farmoquímico e a garantia de acesso da instituição pública ao conhecimento tecnológico, incluindo-se o Arquivo Mestre da Droga (AMD) ;
2. para produtos biológicos, obrigatoriedade de garantia da transferência do Banco de Células Mestre além dos conhecimentos tecnológicos requeridos para produção do produto no País; e
3. para produtos em saúde, o projeto deve contemplar a produção do componente tecnológico crítico, aplicando-se, no que couber, as regras de origem ou o PPB, respeitando-se, quando for o caso, a dificuldade para a produção no País de componentes de uso não específico para a área da saúde como, por exemplo, os componentes microeletrônicos; e (grifos nossos) 
Assim, a norma estipula que a proposta de projeto de PDP deve prever a internalização da tecnologia pela instituição pública. No entanto, não especifica se isso também envolveria a tecnologia de produção do IFA.
Essa ausência de especificidade mostra-se razoável, na medida em que a absorção da tecnologia, por parte do laboratório público, pode se dar em relação à fabricação do medicamento ou à fabricação do medicamento e do IFA. Todavia, reforça-se, não há a obrigatoriedade de que o laboratório público absorva a tecnologia de produção do IFA.
Ademais, dispõe, em relação aos produtos de síntese química e síntese mista, que o projeto de PDP deve garantir ao laboratório público acesso ao conhecimento tecnológico e ao Arquivo Mestre da Droga (AMD) . Não há menção ao IFA, o qual não se confunde com o AMD, consoante se demonstrará a seguir.
Nos termos de publicação da Anvisa intitulada "Perguntas & Respostas - Assunto: Insumos Farmacêuticos Ativos", o IFA constitui o princípio ativo do medicamento (peça 47, p.5) :
É uma substância química ativa, fármaco, droga ou matéria-prima que tenha propriedades farmacológicas com finalidade medicamentosa, utilizada para diagnóstico, alívio ou tratamento, empregada para modificar ou explorar sistemas fisiológicos ou estados patológicos, em benefício da pessoa na qual se administra.
No que se refere ao AMD, representa o dossiê do IFA (peça 47, p. 5) :
Trata-se do conjunto de documentos, relativos ao produto que será comercializado, com informações sobre o insumo farmacêutico ativo, sobre a fabricação, sobre a caracterização, sobre o controle de qualidade, sobre as substâncias de referência utilizadas, sobre a embalagem e sobre a estabilidade.
Por tudo isso, conclui-se que a transferência de tecnologia de produção do IFA constitui uma exigência dos contratos de PDP. Todavia, a transferência dessa tecnologia não precisa se destinar a um laboratório público. Assim, a absorção da tecnologia de produção do IFA pode se dar por uma entidade privada desenvolvedora nacional e produtora local.
Nesse sentido, existe a possibilidade de que um laboratório público firme um contrato de PDP para que lhe seja transferida a tecnologia de fabricação do medicamento e internalizada a produção nacional do IFA. Essa internalização poderá ocorrer por meio da entidade privada desenvolvedora nacional e produtora local do IFA definida na Portaria de Consolidação GM/MS 5/2017, Anexo XCV, art. 14, I, 'c' (peça 9, p. 389) .
Essas considerações trazem razoabilidade aos esclarecimentos que a Furp e o Farmanguinhos enviaram em resposta à oitiva realizada. Consoante descrito no parágrafo 96 deste pronunciamento, a mencionada fundação relatou ter a natureza de laboratório farmacêutico produtor de medicamentos, o que não se confundiria com a indústria química ou farmacêutica, a quem caberia a produção do IFA. Quanto ao Farmanguinhos, defendeu existir a obrigação de produção do IFA em território nacional, mas entendeu equivocado o entendimento de que essa produção deveria ocorrer, de maneira obrigatória, no âmbito de um laboratório público (parágrafo 99 deste pronunciamento) .
No que se refere ao Edital de Chamamento Público 2/2017 (peça 43) , mediante o qual a Furp buscou instituições privadas interessadas em firmar PDP, definiu como objetivo da seleção a localização de fontes e métodos de transferência de tecnologia para a produção e comercialização de medicamentos, assim como a "transferência de tecnologia de síntese e produção em escala industrial do Insumo Farmacêutico Ativo (IFA) para indústria farmoquímica nacional". Além disso, ao tratar do modelo da parceria, o instrumento convocatório indicou a necessidade de "transferir a tecnologia de síntese e fabricação industrial do IFA para a empresa farmoquímica nacional indicada" (peça 43, p. 4) . Assim, o edital encontra-se em consonância com as exigências referentes à transferência de tecnologia de produção do IFA.
Em relação ao edital de Chamada Pública 765741-003/2017, da LFM, o item 6.7 (peça 37, p. 9-10) dispõe acerca de medidas a serem adotadas, a fim de "garantir a internalização da produção nacional do IFA". Nesse sentido, o instrumento também apresenta consonância com as normas atinentes aos contratos de PDP.
Quanto ao Farmanguinhos e LAQFA as representantes afirmam sequer saberem o que fora acordado entre as partes sobre a transferência de tecnologia do IFA, haja vista a alegada ausência de publicidade do processo de seleção (parágrafo 93 deste pronunciamento) . Conclui-se, portanto, tratar-se de mera suposição, uma vez que a empresa representante afirmou desconhecer o que se exigiu acerca da tecnologia de produção do IFA.
Em relação ao Farmanguinhos, a documentação apresentada não permitiu evidenciar a afirmação de que o Acordo de Cooperação Técnico-Científica e o projeto executivo que acompanhou a proposta de projeto de PDP previam a transferência de tecnologia do IFA (parágrafo 98 deste pronunciamento) . Isso, todavia, não possibilita concluir que a proposta apresentada pelo instituto contenha irregularidades.
Por tudo isso, caberá propor a improcedência dos fatos alegados."
96.	Como se vê, a unidade técnica, analisando a legislação aplicável à matéria e, notadamente, o regulamento aplicável às Parcerias para o Desenvolvimento Produtivo - PDP, entendeu que não há determinação legal ou regulamentar que estabeleça a obrigatoriedade da transferência de tecnologia para a fabricação do IFA ao laboratório público. Há, sim, obrigação para a internalização ou nacionalização da produção do IFA, seja pelo laboratório público, seja pelo parceiro privado.
97.	Em suas próprias palavras, "conclui-se que a transferência de tecnologia de produção do IFA constitui uma exigência dos contratos de PDP. Todavia, a transferência dessa tecnologia não precisa se destinar a um laboratório público. Assim, a absorção da tecnologia de produção do IFA pode se dar por uma entidade privada desenvolvedora nacional e produtora local".
98.	O Plenário deste Tribunal, contudo, em recentíssimo acórdão da relatoria do Ministro Raimundo Carreiro, proferido na sessão de 11/3/2020, apreciou argumento idêntico ao ora deduzido pelas representantes nos autos do TC-Processo 030.310/2017-3 e houve por bem julgar parcialmente procedente a representação formulada pela empresa Gilead Sciences Farmacêutica do Brasil Ltda, em razão de propostas apresentadas ao Ministério da Saúde para a consecução de Parceria para o Desenvolvimento Produtivo (PDP) para a transferência de tecnologia para o desenvolvimento e produção dos insumos farmacêuticos ativos (IFA) Entricitabina + Tenofovir, fazendo a seguinte determinação:
"9.3. com fulcro no art. 250, inciso II, do RI/TCU, determinar à Secretaria de Ciência, Tecnologia e Insumos Estratégicos do Ministério da Saúde (SCTIE/MS) para que adote providências, no prazo de sessenta dias, para implementar medidas que assegurem a transferência de tecnologia de produção de insumo farmacêutico ativo (IFA) para o parceiro público no âmbito das Parceria para o Desenvolvimento Produtivo (PDP) a serem celebradas, a fim de evitar a dependência do laboratório público em relação ao laboratório privado, caso o laboratório público não seja o destinatário da transferência de tecnologia para produção do IFA, informando ao Tribunal as medidas adotadas;"  (cf. item 9.3 do Acórdão 544/2020-TCU-Plenário) .
99.	Acompanhei o voto proferido pelo relator naquela oportunidade, subscrevendo a determinação por ele encaminhada.
100.	No entanto, ao examinar o presente processo que se encontra sob minha relatoria e considerando, sobretudo, o marco legal das PDP que tive a oportunidade de examinar de forma aprofundada por ocasião do julgamento do TC-Processo 011.547/2014-6, que tratava de auditoria realizada no Ministério da Saúde (MS) , visando avaliar a regularidade das Parcerias para o Desenvolvimento Produtivo firmadas por aquele Ministério no período compreendido entre 5/5 e 30/9/2014, entendo que a referida determinação desconsidera o regulamento sobre a matéria, assim como a segregação e a especialização existente na indústria farmacêutica. Explico.
101.	Não há, no âmbito da legislação infraconstitucional aplicável à PDP, qualquer determinação legal que estabeleça que o laboratório público detenha o domínio da tecnologia de fabricação do IFA, sendo certo, de outro lado, que a determinação contida no item 9.3 do Acórdão 544/2020-TCU-Plenário, acima referida, vai de encontro ao disposto no Anexo XCV da Portaria de Consolidação GM/MS 5/2017, que atualmente disciplina o procedimento para a apresentação de PDP, senão vejamos:
"Art. 2º Para efeitos deste Anexo, são adotados os seguintes conceitos: (Origem: PRT MS/GM 2531/2014, Art. 2º) 
I - Parceria para o Desenvolvimento Produtivo (PDP) : parcerias que envolvem a cooperação mediante acordo entre instituições públicas e entre instituições públicas e entidades privadas para desenvolvimento, transferência e absorção de tecnologia, produção, capacitação produtiva e tecnológica do País em produtos estratégicos para atendimento às demandas do SUS; (Origem: PRT MS/GM 2531/2014, Art. 2º, I) 
 (...) 
V - instituição pública: órgão ou entidade da Administração Pública, Direta ou Indireta, de uma das três esferas do governo, que atue em pesquisa, desenvolvimento ou produção de medicamentos, soros, vacinas ou produtos para a saúde; (Origem: PRT MS/GM 2531/2014, Art. 2º, V) 
VI - entidade privada: pessoa jurídica de direito privado, não integrante da Administração Pública, Direta ou Indireta, que seja detentora, desenvolvedora, possua licença da tecnologia a ser transferida ou que seja responsável pela produção de uma etapa da cadeia produtiva no País; (Origem: PRT MS/GM 2531/2014, Art. 2º, VI) 
 (...) 
XV - internalização da tecnologia: finalização do processo de desenvolvimento, transferência e absorção de tecnologia objeto da PDP pela instituição pública, tornando-a detentora de todas as informações que garantam o domínio tecnológico e apta à portabilidade tecnológica para o atendimento das demandas do SUS. (Origem: PRT MS/GM 2531/2014, Art. 2º, XV) 
 (...) 
Art. 3º São objetivos das PDP: (Origem: PRT MS/GM 2531/2014, Art. 3º) 
 (...) 
V - fomentar o desenvolvimento tecnológico e o intercâmbio de conhecimentos para a inovação no âmbito das instituições públicas e das entidades privadas, contribuindo para o desenvolvimento do CEIS e para torná-las competitivas e capacitadas; (Origem: PRT MS/GM 2531/2014, Art. 3º, V) 
 (...) 
Art. 14. A elaboração de proposta de projeto de PDP observará as seguintes diretrizes: (Origem: PRT MS/GM 2531/2014, Art. 14) 
I - quanto aos sujeitos participantes, serão indicadas de forma pormenorizada: (Origem: PRT MS/GM 2531/2014, Art. 14, I) 
a) a instituição pública responsável pela absorção da tecnologia e fabricação do produto ao final da fase de internalização de tecnologia da PDP; (Origem: PRT MS/GM 2531/2014, Art. 14, I, a) 
b) a entidade privada detentora ou desenvolvedora da tecnologia do produto, que será responsável pela transferência da tecnologia à instituição pública; (Origem: PRT MS/GM 2531/2014, Art. 14, I, b) 
c) a instituição pública ou entidade privada desenvolvedora nacional e produtora local do insumo farmacêutico ativo (IFA) ou componente tecnológico crítico; e (Origem: PRT MS/GM 2531/2014, Art. 14, I, c) 
d) a motivação para a escolha das entidades privadas participantes da PDP pelas instituições públicas; (Origem: PRT MS/GM 2531/2014, Art. 14, I, d) 
 (...) 
VI - quanto ao grau de integração produtiva:
a) previsão da internalização da tecnologia pela instituição pública;
b) em caso de utilização, no início do projeto, de IFA ou de componente tecnológico crítico internacional, devem ser apontados os fabricantes e locais de fabricação;
c) demonstração de que a entidade privada praticará um grau de integração produtiva em território nacional pertinente com a produção nacional do produto objeto da PDP, sendo que:
1. para produtos de síntese química e síntese mista, o projeto deve contemplar a verticalização nacional de etapas produtivas significativas para o parque produtivo nacional farmoquímico e a garantia de acesso da instituição pública ao conhecimento tecnológico, incluindo-se o Arquivo Mestre da Droga (AMD) ;
2. para produtos biológicos, obrigatoriedade de garantia da transferência do Banco de Células Mestre além dos conhecimentos tecnológicos requeridos para produção do produto no País; e
3. para produtos em saúde, o projeto deve contemplar a produção do componente tecnológico crítico, aplicando-se, no que couber, as regras de origem ou o PPB, respeitando-se, quando for o caso, a dificuldade para a produção no País de componentes de uso não específico para a área da saúde como, por exemplo, os componentes microeletrônicos;"  (grifos acrescidos) .
102.	Da leitura do normativo acima referido, verifica-se que a celebração de PDP envolve os seguintes agentes: i) o Ministério da Saúde, a quem cabe aprovar os respectivos projetos e adquirir os medicamentos na constância da PDP; ii) o laboratório público, a quem cabe absorver a tecnologia de fabricação do produto ao final da fase de internalização de tecnologia da PDP e motivar a escolha das entidades privadas participantes da PDP; iii) a entidade privada, detentora ou desenvolvedora da tecnologia do produto, a quem cabe realizar a transferência da tecnologia para o laboratório público; e iv) a instituição pública ou entidade privada, desenvolvedora nacional e produtora do insumo farmacêutico ativo em território brasileiro (nacionalização da produção do IFA) .
103.	Tem-se, assim, que não há obrigatoriedade para a transferência de tecnologia de produção de insumo farmacêutico ativo (IFA) para o parceiro público. Há, sim, a obrigatoriedade de nacionalização de toda a cadeia produtiva, inclusive da fabricação do IFA, e da internalização da tecnologia por parte do laboratório público, tornando-o detentor de todas as informações que garantam o domínio tecnológico e apto à portabilidade tecnológica para o atendimento das demandas do SUS, não havendo, repita-se, obrigatoriedade do domínio da tecnologia de todas as etapas de produção do medicamento, muito embora fosse desejável. 
104.	Tal fato, inclusive, se dá em virtude da segregação e da especialização das indústrias farmoquímicas, químicas e farmacêuticas. 
105.	As indústrias farmoquímicas e químicas trabalham com a extração dos farmoquímicos (produtos químicos que possuem atividade farmacológica) de várias formas, por processos extrativos do reino animal, do vegetal, ou, ainda, por síntese química. Nesse sentido, a Anvisa (Agência Nacional de Vigilância Sanitária) considera a expressão "insumos farmacêuticos ativos" (IFA) para definir os farmoquímicos, que também são usados como sinônimo para "princípio ativo", presente nos medicamentos. Já a indústria farmacêutica é a responsável pela produção do medicamento, como produto final. É o ramo de produção dedicado à pesquisa, desenvolvimento, fabricação e distribuição de remédios e itens voltados ao tratamento de doenças.
106.	As três indústrias estão profundamente relacionadas entre si, mas guardam importantes diferenças, desempenhando papéis autônomos e complementares. Possuem, ainda, parques industriais diversos, vocacionados para suas próprias atividades. Nesse sentido, confira-se o seguinte trecho de artigo publicado no boletim BNDES Setorial 41, mar. 2015, p.45-46, sobre o complexo industrial da saúde:
"De forma resumida, a fabricação de medicamentos consiste em duas etapas principais. Em primeiro lugar, as unidades farmoquímicas convertem intermediários de síntese em IFAs. O intermediário de síntese é a matéria-prima para a produção de um princípio ativo, normalmente oriundo da indústria petroquímica (nafta) ou da biomassa (extratos vegetais) . O segundo passo é a formulação final dos medicamentos. Durante esse processo, as empresas farmacêuticas misturam os IFAs e os excipientes [outros ingredientes farmacêuticos não ativos ou adjuvantes farmacotécnicos] e, em seguida, transformam a mistura em pílulas e comprimidos, líquidos, pó para soluções ou enchimento de cápsulas, e, finalmente, embalam o produto para serem comercializados.
A produção das formulações finais pela indústria farmacêutica requer diferentes habilidades e equipamentos em comparação com a fabricação de IFAs. A tecnologia para obtenção do fármaco (síntese química) envolve a transformação de compostos químicos, com a alteração de suas estruturas moleculares até a obtenção da molécula (princípio ativo) desejada, enquanto a etapa de formulação exige conhecimentos farmacotécnicos. As diferentes competências de cada etapa contribuem para a existência de modelos híbridos de empresas, como as farmacêuticas verticalizadas (que também produzem seus princípios ativos) , produtores independentes de IFAs e farmacêuticas focadas exclusivamente em formulação"  (grifos acrescidos) .
107.	Ora, a maioria dos laboratórios públicos encontram-se inseridos no ramo da indústria farmacêutica, sendo o caso, por exemplo, de todas as instituições públicas mencionadas no presente processo, daí a impossibilidade fática de se determinar, genericamente, a "transferência de tecnologia de produção de insumo farmacêutico ativo (IFA) para o parceiro público no âmbito das Parceria para o Desenvolvimento Produtivo (PDP) a serem celebradas", já que não teriam como produzir o IFA nos seus respectivos parques industriais.
108.	Do exposto, evoluindo na posição anteriormente adotada, entendo não ser o caso de se expedir qualquer determinação ao Ministério da Saúde no sentido de que sejam implementadas medidas que assegurem a transferência de tecnologia de produção de insumo farmacêutico ativo (IFA) para o parceiro público no âmbito das Parcerias para o Desenvolvimento Produtivo (PDP) a serem celebradas.
IV
Considerações finais
109.	Conclui-se que as propostas de PDP apresentadas por Farmanguinhos e FURP encontram amparo na Constituição Federal, na Lei 10.973/2004 (Lei de Inovação) , na Lei 8.666/1993 e, especialmente, na Portaria do Ministério da Saúde 2.531/2014, que define o procedimento para a realização das PDP e se encontrava vigente à época da elaboração das propostas ora impugnadas. Ou seja, não verifico nenhuma antijuridicidade nas propostas apresentadas.
110.	No que diz respeito à proposta de PDP apresentada por Farmanguinhos (Fiocruz) , anoto que a determinação judicial de suspensão da sua tramitação não tem o condão de obstar a análise do caso concreto por esta Corte de Contas, tendo em vista o princípio da autonomia das instâncias administrativa/controladora e judicial.
111.	Por fim, gostaria de me solidarizar às preocupações manifestadas pelo MPTCU no que diz respeito à viabilidade econômico-financeira das propostas de PDP apresentadas, considerando-se as incertezas acerca da manutenção ou não da patente requerida pelas representantes, cujo prazo previsto em lei é de 20 anos (art. 40 da Lei 9.279/1996) .
112.	Com efeito, apesar de não impedir, de antemão, o oferecimento de propostas de PDP, não há dúvidas de que a superveniente concessão da patente relacionada ao objeto da parceria, dependendo dos termos em que foi deferida, poderá, sim, tornar inviável economicamente a realização da parceria, com potencial prejuízo ao erário. Poderá, ainda, ensejar a readequação da PDP, acarretando a sua alteração como forma de se promover o reequilíbrio econômico-financeiro do contrato celebrado.
113.	Causa espécie, ainda, no caso concreto, a multiplicidade de propostas de PDP para um mesmo insumo farmacêutico ativo (IFA) , o Sofosbuvir, sendo que uma delas (LAFEPE) possui como um dos parceiros privados a própria empresa detentora da patente aprovada.
114.	Ocorre, todavia, que a viabilidade econômica das propostas de PDP apresentadas não se constituiu em objeto da representação, não tendo sido, portanto, produzida qualquer defesa nesse sentido por parte de todas as interessadas. Nada obsta, contudo, que essa questão seja analisada de forma mais abrangente por este Tribunal, em auditoria específica para se analisar as PDP celebradas pelo Ministério da Saúde sob o prisma da exequibilidade e da economicidade, abrangendo-se a hipótese de uma eventual superveniência de patente concedida pelo INPI para determinada empresa sobre o objeto da parceria, considerando que, mesmo para fins de pesquisa e desenvolvimento - ou seja, sem fins comerciais imediatos -, outras parcerias sobre o mesmo objeto não poderão ser remuneradas dentro da sistemática das PDP enquanto perdurar a proteção conferida pela patente.
	Ante o exposto, VOTO por que o Tribunal adote a deliberação que ora submeto à apreciação deste Colegiado.
TCU, Sala das Sessões Ministro Luciano Brandão Alves de Souza, em 13 de maio de 2020.
BENJAMIN ZYMLER 
Relator